---
title: "Article_1"
format: pdf
editor: visual
---

## Article 1

#### 1) Plant community Structure and Dynamics

#### a) composition

Permanova + Cluster + IdVal

```{r}
#####I.a - Plant community structure -----
#Cluster----
# Packages

library(vegan)
library(ggplot2)
library(ggdendro)
library(dplyr)
library(tidyr)
library(indicspecies)
library(FactoMineR)

#Données

getwd()
setwd("/home/anstett/Documents/LTM-Flora/Analyses_stats/Analyse_Globale/Data/Processed_Macro")
Macro = read.csv("Macro_Ptscontacts.csv", header = TRUE, sep = ",", dec=",")
Macro = Macro_Ptscontacts
Macro[is.na(Macro)] = 0 #Remplacer les 3 NA par 0 
Macro[, 4:21] = lapply(Macro[, 4:21], function(x) as.numeric(as.character(x))) #Passer les colonnes en num 
Macro= Macro %>%
  filter(!(ID_LAG %in% c("G_07", "G_06","D_04","D_05")))
Macro = Macro %>% dplyr::select(-c(algues,TOT))
Macro = Macro[, colSums(Macro != 0, na.rm = TRUE) > 0]


comm = Macro[, 4:12] #Sortir les colonnes avec les chr
comm = comm[rowSums(comm) > 0, ] #Supprimer les lignes vides 
comm = comm[, colSums(comm) > 0]
colnames(comm) <- gsub(" ", ".", colnames(comm))

# Distance de Bray-Curtis
dist_bray = vegdist(comm, method = "bray")

#Cophenetic : choix de la méthode de clustering 

methods = c("complete", "average", "ward.D2")

coph = sapply(methods, function(m){
  hc = hclust(dist_bray, method = m)
  cor(dist_bray, cophenetic(hc))
})

best_method = methods[which.max(coph)]
hc = hclust(dist_bray, method = best_method)


#Forcer Ward 
hc = hclust(dist_bray, method = "average")
best_method = "average"
cat("Méthode retenue :", best_method, "\n")
cat("Corrélation cophenétique :", max(coph), "\n")

#Permanova
# On coupe l'arbre en k groupes
k = 3
groups = cutree(hc, k = k)

set.seed(123)

adonis_res = adonis2(comm ~ as.factor(groups),
                      method = "bray",
                      permutations = 999)

print(adonis_res)



# Dendrogramme ----


dend = dendro_data(hc)

leaf_pos = dend$labels
leaf_pos$site = leaf_pos$label
leaf_pos = leaf_pos[order(leaf_pos$x), ]

leaf_pos$x_plot = leaf_pos$x
leaf_pos$y_plot = 0
leaf_pos$group = as.factor(groups[leaf_pos$site])



# Ordre initial des espèces (optionnel, uniquement pour cohérence des données)

dist_sp = vegdist(t(comm), method = "bray")
hc_sp = hclust(dist_sp, method = "average")

sp_order = hc_sp$labels[hc_sp$order]



# Ordre FIXE des espèces (manuel)

sp_order_opt = c(
  "Riella.notarisii",
  "Tolypella.salina",
  "Tolypella.hispanica",
  "Riella.helicophylla",
  "Ruppia.maritima",
  "Lamprothamnium.papulosum",
  "Althenia.filiformis",
  "Ruppia.cirrhosa",
  "Chara.canescens"
)

sp_pos = data.frame(
  species = sp_order_opt,
  x_plot = seq(min(leaf_pos$x), max(leaf_pos$x), length.out = length(sp_order_opt)),
  y_plot = -2
)



# Réseau bipartite initial

links = as.data.frame(comm) %>%
  mutate(site = rownames(comm)) %>%
  pivot_longer(-site, names_to = "species", values_to = "abundance") %>%
  filter(abundance > 0)


# Mise à jour des liens après optimisation

links = as.data.frame(comm) %>%
  mutate(site = rownames(comm)) %>%
  pivot_longer(-site, names_to = "species", values_to = "abundance") %>%
  filter(abundance > 0) %>%
  
  left_join(leaf_pos, by = "site") %>%
  rename(x_site = x_plot, y_site = y_plot) %>%
  
  left_join(sp_pos, by = "species") %>%
  rename(x_sp = x_plot, y_sp = y_plot)



# PLOT FINAL
# Sites non appariés
setdiff(links$site, leaf_pos$site)
setdiff(leaf_pos$site, links$site)

# Espèces non appariées
setdiff(links$species, sp_pos$species)
setdiff(sp_pos$species, links$species)

# Combien de NA après les joins ?
sum(is.na(links$x_site))
sum(is.na(links$x_sp))
p = ggplot() +
  
  # dendrogramme
  geom_segment(data = dend$segments,
               aes(x = x, y = y,
                   xend = xend, yend = yend),
               linewidth = 1) +
  
  # liens bipartites
  geom_segment(data = links,
               aes(x = x_site, y = y_site,
                   xend = x_sp, yend = y_sp,
                   linewidth = abundance),
               alpha = 0.5,
               color = "grey40") +
  
  # sites = formes au lieu des couleurs
  geom_point(data = leaf_pos,
             aes(x = x_plot,
                 y = y_plot,
                 shape = group),
             size = 4,
             stroke = 1.2,
             color = "black") +
  
  # espèces
  geom_point(data = leaf_pos,
             aes(x = x_plot,
                 y = y_plot,
                 shape = group,
                 fill = group),
             size = 4,
             color = "black",
             stroke = 0.8) +
  
  geom_text(data = sp_pos,
            aes(x = x_plot,
                y = y_plot - 0.3,
                label = species),
            size = 4) +
  
  scale_shape_manual(
    values = c(21, 22, 24),
    name = "Cluster"
  ) +
  scale_shape_manual(
    values = c(21, 22, 24),
    name = "Cluster"
  ) +
  scale_fill_manual(
    values = c(
      "grey20",
      "grey50",
      "grey80"
    ),
    name = "Cluster"
  ) +
  
  scale_linewidth(range = c(0.2, 2.5)) +
  
  labs(
    title = "Clustering of sampling sites and bipartite network",
    subtitle = paste(
      "Average (UPGMA) clustering | PERMANOVA p =",
      signif(adonis_res$`Pr(>F)`[1], 3)
    ),
    y = "Bray–Curtis distance"
  ) +
  
  theme_minimal(base_size = 14) +
  theme(
    axis.text = element_blank(),
    axis.title.x = element_blank(),
    panel.grid = element_blank()
  )

print(p)

ggsave(
     "figure_cluster.svg",
     plot = p ,
     width = 16,
     height = 8,
     units = "in"
 )


###Calcul de IndVal
#Tester l'analyse IndVal de Dufrêne & Legendre (1997) : identifier les espèces indicatrices de chaque groupe du cluster. Chaque espèce à un score IdVal 0-1 pour chaque groupe 

# ----------------------------
# IndVal des clusters
# ----------------------------
set.seed(123)

indval_res <- multipatt(
  comm,
  as.factor(groups),
  func = "IndVal.g",
  control = how(nperm = 999)
)

summary(indval_res)

# ----------------------------
# Tableau des espèces significatives
# ----------------------------
indval_tab <- data.frame(
  espece = rownames(indval_res$sign),
  indval_res$sign
) %>%
  filter(p.value <= 0.05) %>%
  arrange(desc(stat))

indval_tab

#Tableau propre des resultats 
indval_tab <- data.frame(
  species = rownames(indval_res$sign),
  indval_res$sign
) %>%
  mutate(
    cluster = paste0(
      ifelse(s.1 == 1, "1", ""),
      ifelse(s.2 == 1, "+2", ""),
      ifelse(s.3 == 1, "+3", "")
    ),
    cluster = gsub("^\\+", "", cluster),
    cluster = paste("Cluster", cluster)
  ) %>%
  filter(p.value <= 0.05) %>%
  arrange(desc(stat))

indval_tab

#Graph pour viusaliser 
ggplot(indval_tab,
       aes(x = reorder(species, stat),
           y = stat,
           fill = cluster)) +
  geom_col() +
  coord_flip() +
  labs(
    x = NULL,
    y = "IndVal",
    fill = "Cluster"
  ) +
  theme_minimal()


#Tester so la permanova est drivé par la dispersion plutot que la psoition 
betadisper(dist, groups) %>% anova()

comm[groups == 1, ] %>% colSums() %>% sort(decreasing = TRUE)

table(groups)  # effectifs par groupe

comm[groups == 2, ] %>% colSums() %>% sort(decreasing = TRUE)
comm[groups == 3, ] %>% colSums() %>% sort(decreasing = TRUE)
```

```{r}

# Repartir des données numériques brutes
data_acp_clean = Macro
meta = data_acp_clean %>% dplyr::select(Year, Site, ID_LAG)
data_num = data_acp_clean %>% dplyr::select(-Year, -Site, -ID_LAG)

# S'assurer que les facteurs sont bien typés
meta$Site = as.factor(meta$Site)
meta$Year = as.factor(meta$Year)

empty_rows = which(rowSums(data_num) == 0)
length(empty_rows)
meta[empty_rows, ] 

data_num_clean = data_num[rowSums(data_num) > 0, ]
meta_clean = meta[rowSums(data_num) > 0, ]

# Vérification : les deux doivent avoir le même nombre de lignes
nrow(data_num_clean) == nrow(meta_clean)


# Distance Bray-Curtis
dist_bc = vegdist(data_num_clean, method = "bray")

permanova_res = adonis2(
  dist_bc ~ Site + Year,
  data = meta_clean,
  permutations = 999,
  by = "margin"
)
print(permanova_res)

bd_site = betadisper(dist_bc, meta_clean$Site)
anova(bd_site)

bd_year = betadisper(dist_bc, meta_clean$Year)
anova(bd_year)
```

ACP simplifiée

```{r}
#ACP Simplifié ####
library(ggrepel)
#Transformation des datas avec Hellinger
data_acp = Macro
data_acp_clean = data_acp %>% mutate(across(everything(), ~replace_na(.x, 0)))
meta = data_acp_clean %>% dplyr::select(Year, Site, ID_LAG)
data_num = data_acp_clean %>% dplyr::select(-Year, -Site, -ID_LAG)
data_hellinger = decostand(data_num, method = "hellinger")

#Faire l'ACP sur données transformées
pca_res = PCA(data_hellinger, graph = FALSE)
print(pca_res)
#Extraction des coordonnées meta
coord_ind = as.data.frame(pca_res$ind$coord[, 1:2])
colnames(coord_ind) = c("Dim.1", "Dim.2")
coord_ind = cbind(meta, coord_ind)

# Extraction coordonnées variables (espèces)
coord_var = as.data.frame(pca_res$var$coord[, 1:2])
colnames(coord_var) = c("Dim.1", "Dim.2")
coord_var$Espece = rownames(coord_var)

# Pourcentages de variance expliquée
eig_vals = pca_res$eig
dim1_var = round(eig_vals[1, 2], 1)  # % de variance pour Dim 1
dim2_var = round(eig_vals[2, 2], 1)  # % de variance pour Dim 2

#### Graph avec polygone avec les lagunes outliers sorties : 
get_hull = function(df) df[chull(df$Dim.1, df$Dim.2), ]
hulls = coord_ind %>% group_by(Site) %>% group_modify(~get_hull(.x))

ggplot(coord_ind %>% filter(!ID_LAG %in% c("G_07", "G_06","D_04","D_05","K_03", "K_10", "B_06", "K_08", "B_09", "K_10", "B_01", "K_09", "B_10", "B_08")), aes(x = Dim.1, y = Dim.2, color = Site)) +
  geom_point(size = 3, alpha = 0.8) +
  geom_polygon(
    data = (coord_ind %>% filter(!ID_LAG %in% c("G_07", "G_06","D_04","D_05","K_03", "K_10", "B_06", "K_08", "B_09", "K_10", "B_01", "K_09", "B_10", "B_08")) %>% group_by(Site) %>% group_modify(~get_hull(.x))),
    aes(x = Dim.1, y = Dim.2, fill = Site),
    alpha = 0.15, color = NA, inherit.aes = FALSE
  ) +
  geom_segment(
    data = coord_var, aes(x = 0, y = 0, xend = Dim.1, yend = Dim.2),
    arrow = arrow(length = unit(0.2, "cm")), color = "black", inherit.aes = FALSE
  ) +
  geom_text_repel(
    data = coord_var, aes(x = Dim.1, y = Dim.2, label = Espece),
    color = "black", size = 6, inherit.aes = FALSE, max.overlaps = 20
  ) +
  geom_hline(yintercept = 0, linetype = "dotted", color = "grey40") +
  geom_vline(xintercept = 0, linetype = "dotted", color = "grey40") +
  labs(
    x = paste0("Dim 1 (", dim1_var, "%)"),
    y = paste0("Dim 2 (", dim2_var, "%)")
  ) +
  theme_minimal() +
  theme(
    panel.border = element_rect(color = "black", fill = NA),
    axis.line = element_line(color = "black"),
    plot.title = element_text(size = 40, face = "bold"),       
    axis.title = element_text(size = 30),                     
    axis.text = element_text(size = 24),                      
    legend.title = element_text(size = 28),                    
    legend.text = element_text(size = 24),                     
    strip.text = element_text(size = 28),                     
  )

pca_res$var$contrib


#Identifier les outliers 
coord_ind$dist_origin = sqrt(coord_ind$Dim.1^2 + coord_ind$Dim.2^2)
outliers_top10 = coord_ind %>%
  arrange(desc(dist_origin)) %>%
  slice(1:10)


```

#### b) species richness

Test de Wilcoxon pour voir si il y a une difference significative de richesse spécifique entre les deux années.

```{r}
#Import dataset
getwd()
setwd("/home/anstett/Documents/LTM-Flora/Analyses_stats/Analyse_Globale/Data/Processed_Macro")
Macro_Ptscontacts= read.csv("Macro_Ptscontacts.csv", header = TRUE, sep = ",", dec=".")

Macro_Ptscontacts = Macro_Ptscontacts %>%
  filter(!(ID_LAG %in% c("G_07", "G_06","D_04","D_05")))
Macro_Ptscontacts = Macro_Ptscontacts[, colSums(Macro_Ptscontacts != 0, na.rm = TRUE) > 0]


couleurs_Year = c("2020" = "#F8766D",  # rouge clair
                   "2025" = "#00BFC4") 
Macro_Ptscontacts_sanstot = Macro_Ptscontacts [, -14]

### Wilcoxon test ---- 
#test sur le total 
df_wide = reshape(Macro_Ptscontacts[, c("ID_LAG", "Year", "TOT")],
                   idvar = "ID_LAG",
                   timevar = "Year",
                   direction = "wide")

df_wide = na.omit(df_wide)

wilcox.test(df_wide$TOT.2020, df_wide$TOT.2025, paired = TRUE)

wilcox_tot = wilcox.test(df_wide$TOT.2020, df_wide$TOT.2025, paired = TRUE)

#Graph etopile
sig_stars = function(p) {
  if (is.na(p)) {
    return("")
  } else if (p < 0.001) {
    return("***")
  } else if (p < 0.01) {
    return("**")
  } else if (p < 0.05) {
    return("*")
  } else {
    return("")
  }
}

stars = sig_stars(wilcox_tot$p.value)

#Graph

couleurs_Year_transparentes = adjustcolor(couleurs_Year, alpha.f = 0.5)
pval_tot = signif(wilcox_tot$p.value, 3)
pval_text_tot = paste0("p = ", signif(wilcox_tot$p.value, 3), " ", stars)


y_max_tot = max(c(df_wide$TOT.2020, df_wide$TOT.2025), na.rm = TRUE)
y_lim_tot = c(0, y_max_tot * 1.2)
par(mar = c(5, 6, 4, 2) + 0.1)  
boxplot(df_wide$TOT.2020, df_wide$TOT.2025,
        names = c("2020", "2025"),
        main = "Comparaison de TOT entre 2020 et 2025",
        ylab = "Abondance TOT",
        col = couleurs_Year_transparentes,
        cex.main = 1.8,
        cex.lab = 1.5,
        cex.axis = 1.3,
        border = "black",
        ylim = y_lim_tot)
text(x = 1.5, y = y_max_tot * 1.1, labels = pval_text_tot, cex = 1.5)


```

Puis graphique pour illustrer cette difference.

ggsave(

"figure.svg",

plot = i ,

width = 8,

height = 8,

units = "in"

)

```{r}
getwd()
setwd("/home/anstett/Documents/LTM-Flora/Analyses_stats/Analyse_Globale/Data/Processed_Macro")
Macro_Ptscontacts= read.csv("Macro_Ptscontacts.csv", header = TRUE, sep = ",", dec=".")
Macro_Ptscontacts = Macro_Ptscontacts %>%
  filter(!(ID_LAG %in% c("G_07", "G_06","D_04","D_05")))
Macro_Ptscontacts = Macro_Ptscontacts %>% dplyr::select(-c(algues))
Macro_Ptscontacts = Macro_Ptscontacts[, colSums(Macro_Ptscontacts != 0, na.rm = TRUE) > 0]

Macro_Ptscontacts_sanstot = Macro_Ptscontacts [, -13]


Macro_Ptscontacts_sanstot = Macro_Ptscontacts_sanstot %>%
  rowwise() %>%
  mutate(n_sp = sum(c_across(-c(Year, Site, ID_LAG)) > 0, na.rm = TRUE)) %>%
  ungroup()

df_n_sp = Macro_Ptscontacts_sanstot %>%
  dplyr::select(Year,Site, ID_LAG, n_sp) %>%
  filter(Year %in% c(2020, 2025)) %>%
  pivot_wider(
    names_from = Year,
    values_from = n_sp,
    names_prefix = "n_sp_"
  ) %>%
  drop_na()

summary_df = df_n_sp %>%
  group_by(Site) %>%
  summarise(
    mean_2025 = mean(n_sp_2025),
    mean_2020 = mean(n_sp_2020),
    se_2025 = sd(n_sp_2025) / sqrt(n()),
    se_2020 = sd(n_sp_2020) / sqrt(n()),
    n = n()
  ) %>%
  mutate(
    # IC à 95% (approximation normale)
    ic_lower_2025 = mean_2025 - 1.96 * se_2025,
    ic_upper_2025 = mean_2025 + 1.96 * se_2025,
    ic_lower_2020 = mean_2020 - 1.96 * se_2020,
    ic_upper_2020 = mean_2020 + 1.96 * se_2020
  )


ggsave(
     "figure.svg",
     plot = i ,
     width = 8,
     height = 8,
     units = "in"
 )

```

#### c) ecological drivers

Importer les datas environnementales et cleaner.

```{r}
#Import dataset Flore
getwd()
setwd("/home/anstett/Documents/LTM-Flora/Analyses_stats/Analyse_Globale/Data/Processed_Macro")
Macro_Ptscontacts <- read_csv("Macro_Ptscontacts.csv")


Macro_Ptscontacts = Macro_Ptscontacts %>%
  filter(!(ID_LAG %in% c("G_07", "G_06","D_04","D_05"))) #Outliers
Macro_Ptscontacts = Macro_Ptscontacts[, colSums(Macro_Ptscontacts != 0, na.rm = TRUE) > 0]


Macro_Ptscontacts_sanstot = Macro_Ptscontacts [, -14]


#Import dataset Envirr 
getwd()
setwd("/home/anstett/Documents/LTM-Flora/Analyses_stats/Analyse_Globale/Data")
Data_envir= read.csv("Data_envir_V3.csv", header = TRUE, sep = ",", dec=".")


Data_envir$mise_en_eau = as.Date(Data_envir$mise_en_eau)
Data_envir$mise_en_eau_num = as.numeric(format(Data_envir$mise_en_eau, "%j"))

Data_envir = Data_envir %>%
  filter(!(ID_LAG %in% c("G_07", "G_06","D_04","D_05"))) #Outliers

#Selection des variables 
Data_envir = Data_envir %>%
  dplyr::select(Site, ID_LAG, Year, organic_matter, ilr_fines_vs_sand, ilr_clay_vs_silt, water_level, Surface, dist_trait_cote_m, salinity, mise_en_eau_num, duree_assec)

```

Faire RDA avec une heatmap et faire un test de permutation sur la RDA.

Transformation Hellinger sur les données macrophytes pour transformer les abondances en proportions (application d'une racine carré).

Transformation "x scaled" sur les données environnementales pour remettre les variables envir à la même échelle.

```{r}
#Preparer les données 
df_merged = merge(Macro_Ptscontacts_sanstot, Data_envir, by = c("Year", "Site", "ID_LAG"))

Y = df_merged [, 4:13]  #Especes == variable a exploquer 
X = df_merged [, 14:22] #Var envirr == variables explicatives 

# Nettoyage
complete_rows = complete.cases(Y, X)
Y_clean = Y[complete_rows, ]
X_clean = X[complete_rows, ]

# --- Transformation Hellinger (espèces) ---
library(vegan)
Y_hell = decostand(Y_clean, method = "hellinger")

# --- Standardisation variables environnementales ---
X_scaled = scale(X_clean)

# --- RDA ---
rda_result = rda(Y_hell ~ ., data = as.data.frame(X_scaled))

summary(rda_result)
 
#Tester la significativite de la RDA : test de permutation 
anova(rda_result)                      # Test global
anova(rda_result, by = "axis")        # Test par axe
anova(rda_result, by = "term") 

# Plot RDA
# Obtenir les scores
site_scores = scores(rda_result, display = "sites", scaling = 2)
species_scores = scores(rda_result, display = "species", scaling = 2)
env_scores = scores(rda_result, display = "bp", scaling = 2)

# Mettre en frame avec les axes
df_sites = as.data.frame(site_scores)
df_species = as.data.frame(species_scores)
df_env = as.data.frame(env_scores)
df_species$Species = rownames(df_species)
df_env$Var = rownames(df_env)

# --- Extraire % variance expliquée ---
eig_vals <- summary(rda_result)$concont$importance["Proportion Explained", 1:2] * 100
expl_var1 <- round(eig_vals[1], 1)
expl_var2 <- round(eig_vals[2], 1)

# --- Graphique RDA ---
graph1 = ggplot() +
  # Sites
  geom_point(data = df_sites, aes(x = RDA1, y = RDA2),
             colour = "grey50", size = 4) +
  
  # Flèches espèces
  geom_segment(data = df_species, aes(x = 0, y = 0, xend = RDA1, yend = RDA2),
               arrow = arrow(length = unit(0.3, "cm")),
               colour = "darkgreen", linewidth = 0.8) +
  geom_text_repel(
    data = df_species, aes(x = RDA1, y = RDA2, label = Species),
    colour = "darkgreen",
    size = 7,
    box.padding = 0.7,
    point.padding = 0.7,
    segment.size = 0.6,
    segment.color = "darkgreen",
    min.segment.length = 0,
    max.overlaps = Inf,
    force = 2
  ) +
  
  # Flèches environnement
  geom_segment(data = df_env, aes(x = 0, y = 0, xend = RDA1, yend = RDA2),
               arrow = arrow(length = unit(0.3, "cm")),
               colour = "darkblue", linewidth = 0.8) +
  geom_text_repel(
    data = df_env, aes(x = RDA1, y = RDA2, label = Var),
    colour = "darkblue",
    size = 7,
    box.padding = 0.7,
    point.padding = 0.7,
    segment.size = 0.6,
    segment.color = "darkblue",
    min.segment.length = 0,
    max.overlaps = Inf,
    force = 2
  ) +
  
  # Axes
  geom_hline(yintercept = 0, color = "black", linewidth = 0.6) +
  geom_vline(xintercept = 0, color = "black", linewidth = 0.6) +
  
  # Labels axes avec % de variance
  xlab(paste0("RDA1 (", expl_var1, "%)")) +
  ylab(paste0("RDA2 (", expl_var2, "%)")) +
  
  # Thème publication
  theme_minimal(base_size = 18) +
  theme(
    panel.border = element_rect(color = "black", fill = NA, linewidth = 1),
    axis.title = element_text(size = 25),
    axis.text = element_text(size = 25),
    plot.title = element_text(size = 25, face = "bold")
  )

print(graph1)

#ggsave("Images/test.svg", plot=graph1, width=10, height=8)

#### Influence des variables environnementales ----
species_scores = scores(rda_result, display = "species", scaling = 2)
env_scores = scores(rda_result, display = "bp", scaling = 2)

cosine_similarity = function(x, y) {
  sum(x * y) / (sqrt(sum(x^2)) * sqrt(sum(y^2)))
}

cor_matrix = matrix(NA, nrow = nrow(species_scores), ncol = nrow(env_scores),
                     dimnames = list(rownames(species_scores), rownames(env_scores)))

for (i in 1:nrow(species_scores)) {
  for (j in 1:nrow(env_scores)) {
    cor_matrix[i, j] <- cosine_similarity(species_scores[i, 1:2], env_scores[j, 1:2])
  }
}
round(cor_matrix, 2)

apply(cor_matrix, 1, function(x) {
  var_max <- names(which.max(abs(x)))
  value <- x[var_max]
  c(Var = var_max, Correlation = round(value, 2))
})


cor_matrix_clean = cor_matrix[!apply(cor_matrix, 1, function(x) any(is.na(x))), ]
pheatmap(
  cor_matrix_clean,
  cluster_rows = TRUE,
  cluster_cols = TRUE,
  display_numbers = TRUE,
  fontsize = 14,        
  fontsize_number = 12, 
  number_color = "black"
)
```

Tester la colinéarité entre les variables

```{r}
vif.cca(rda_result)
```

#### 2) Spatial Hotspots of Community Change

TBI

```{r}
#Import dataset
getwd()
setwd("/home/anstett/Documents/LTM-Flora/Analyses_stats/Analyse_Globale/Data/Processed_Macro")
Macro_Ptscontacts= read.csv("Macro_Ptscontacts.csv", header = TRUE, sep = ",", dec=".")

Macro_Ptscontacts = Macro_Ptscontacts %>%
  filter(!(ID_LAG %in% c("G_07", "G_06","D_04","D_05")))
Macro_Ptscontacts = Macro_Ptscontacts[, colSums(Macro_Ptscontacts != 0, na.rm = TRUE) > 0]


couleurs_Year = c("2020" = "#F8766D",  # rouge clair
                   "2025" = "#00BFC4") 
Macro_Ptscontacts_sanstot = Macro_Ptscontacts [, -14]

###TBI----

Macro_T1 = Macro_Ptscontacts_sanstot %>% filter(Year == 2020) %>% arrange(ID_LAG)
Macro_T2 = Macro_Ptscontacts_sanstot %>% filter(Year == 2025) %>% arrange(ID_LAG)
# Verifeir que LAG communes 
ID_communs = intersect(Macro_T1$ID_LAG, Macro_T2$ID_LAG)

Macro_T1 = Macro_T1 %>% filter(ID_LAG %in% ID_communs) %>% arrange(ID_LAG)
Macro_T2 = Macro_T2 %>% filter(ID_LAG %in% ID_communs) %>% arrange(ID_LAG)

#Création des matrices d'especes 
especes_T1 = Macro_T1 %>% dplyr::select(-Year, -Site, -ID_LAG)
especes_T2 = Macro_T2 %>% dplyr::select(-Year, -Site, -ID_LAG)
rownames(especes_T1) = Macro_T1$ID_LAG
rownames(especes_T2) = Macro_T2$ID_LAG

#Nettoyage 
non_vides = which(rowSums(especes_T1) != 0 & rowSums(especes_T2) != 0)
especes_T1 = especes_T1[non_vides, ]
especes_T2 = especes_T2[non_vides, ]
ID_LAG_vecteur = Macro_T1$ID_LAG[non_vides]


#### Calcul du TBI ----

result = TBI(especes_T1, especes_T2, method = "%difference", nperm = 999, test.t.perm = FALSE)

# Résumé dans un tableau

tbi_result = data.frame(
  ID_LAG = ID_LAG_vecteur,
  TBI = result$TBI,
  p_value = result$p.TBI,
  pertes = result$BCD.mat[, "B/(2A+B+C)"],
  gains = result$BCD.mat[, "C/(2A+B+C)"],
  change = result$BCD.mat[, "D=(B+C)/(2A+B+C)"]
)
```

Graphiques pour illustrer le TBI

Graph histogramme

```{r}
####Sites les plus changés ----
#Prépa pour graphs 
tbi_result = tbi_result %>%
  left_join(Macro_T1 %>% dplyr::select(ID_LAG, Site), by = "ID_LAG")
tbi_result_sorted = tbi_result %>%
  arrange(desc(change))

head(tbi_result_sorted, 5)
tail(tbi_result_sorted, 5)

tbi_result = tbi_result %>%
  mutate(Site.x = factor(Site.x, levels = names(sort(tapply(change, Site.x, median), decreasing = TRUE))))

ggplot(tbi_result, aes(x = Site.x, y = change)) +
  geom_boxplot(fill = "#A6D8A8", color = "black") +
  geom_jitter(width = 0.2, alpha = 0.6, color = "darkblue") +
  geom_hline(yintercept = 0, color = "grey80", size = 0.5) +
  labs(
    x = "Site",
    y = "TBI - Total Dissimilarity"
  ) +
  theme_minimal(base_size = 18) +
  theme(axis.text.x = element_text(angle = 0 , hjust = 1))
```

Graph droite

```{r}

#avec test de signi
# Calcul des gains, pertes et delta
losses <- result$BCD.mat[, "B/(2A+B+C)"]
gains  <- result$BCD.mat[, "C/(2A+B+C)"]
diff_CB <- gains - losses
delta <- mean(diff_CB, na.rm = TRUE)

# Test statistique : Wilcoxon non-paramétrique
test_result <- wilcox.test(diff_CB, mu = 0)

# Création du scatter plot
# Ajuster les marges : c(bottom, left, top, right)
par(mar = c(5, 6, 4, 2))  # augmenter la marge gauche pour le ylab

# Création du scatter plot
plot(losses, gains,
     xlab = "Losses (B / (2A+B+C))",
     ylab = "Gains (C / (2A+B+C))",
     main = "Changes in dissimilarity (TBI)",
     pch = 19, col = "grey",
     xlim = c(0, 1), ylim = c(0, 1),
     xaxs = "i", yaxs = "i",  # <- pas d'extension des axes
     cex = 1.5, cex.lab = 1.8, cex.axis = 1.5, cex.main = 2
)

# Ligne d'égalité (y = x)
abline(a = 0, b = 1, col = "lightgreen", lty = 1, lwd = 2)

# Ligne de déviance moyenne (delta)
abline(a = delta, b = 1, col = "red", lty = 3, lwd = 2)

# Annotation du test statistique
legend("topleft", 
       legend = paste0("delta = ", round(delta, 3), 
                       "\nWilcox p = ", signif(test_result$p.value, 3)),
       bty = "n", cex = 2)
```

Modèle linéaire sur le TBI

Recharcger les dats

```{r}
#Import dataset Flore
getwd()
setwd("/home/anstett/Documents/LTM-Flora/Analyses_stats/Analyse_Globale/Data/Processed_Macro")
Macro_Ptscontacts= read.csv("Macro_Ptscontacts.csv", header = TRUE, sep = ",", dec=".")

Macro_Ptscontacts = Macro_Ptscontacts %>%
  filter(!(ID_LAG %in% c("G_07", "G_06","D_04","D_05"))) #Outliers
Macro_Ptscontacts = Macro_Ptscontacts[, colSums(Macro_Ptscontacts != 0, na.rm = TRUE) > 0]


Macro_Ptscontacts_sanstot = Macro_Ptscontacts [, -14]


#Import dataset Envirr 
getwd()
setwd("/home/anstett/Documents/LTM-Flora/Analyses_stats/Analyse_Globale/Data")
Data_envir= read.csv("Data_envir_V3.csv", header = TRUE, sep = ",", dec=".")


Data_envir$mise_en_eau = as.Date(Data_envir$mise_en_eau)
Data_envir$mise_en_eau_num = as.numeric(format(Data_envir$mise_en_eau, "%j"))

Data_envir = Data_envir %>%
  filter(!(ID_LAG %in% c("G_07", "G_06","D_04","D_05"))) #Outliers

#Selection des variables 
Data_envir = Data_envir %>%
  dplyr::select(Site, ID_LAG, Year, organic_matter, ilr_fines_vs_sand, ilr_clay_vs_silt, water_level, Surface, dist_trait_cote_m, salinity, mise_en_eau_num, duree_assec)

#################################################
###################### RDA ######################
#################################################
#Preparer les données 
df_merged = merge(Macro_Ptscontacts_sanstot, Data_envir, by = c("Year", "Site", "ID_LAG"))

Y = df_merged [, 4:13]  #Especes == variable a exploquer 
X = df_merged [, 14:22] #Var envirr == variables explicatives 

# Nettoyage
complete_rows = complete.cases(Y, X)
Y_clean = Y[complete_rows, ]
X_clean = X[complete_rows, ]

# --- Transformation Hellinger (espèces) ---
library(vegan)
Y_hell = decostand(Y_clean, method = "hellinger")

# --- Standardisation variables environnementales ---
X_scaled = scale(X_clean)

```

Refaire le TBI et faire le LM

```{r}

#Refaire TBI ici rapidement 
Macro_T1 = Macro_Ptscontacts %>% filter(Year == 2020) %>% arrange(ID_LAG)
Macro_T2 = Macro_Ptscontacts %>% filter(Year == 2025) %>% arrange(ID_LAG)
ID_communs = intersect(Macro_T1$ID_LAG, Macro_T2$ID_LAG)
Macro_T1 = Macro_T1 %>% filter(ID_LAG %in% ID_communs) %>% arrange(ID_LAG)
Macro_T2 = Macro_T2 %>% filter(ID_LAG %in% ID_communs) %>% arrange(ID_LAG)
especes_T1 = Macro_T1 %>% dplyr::select(-Year, -Site, -ID_LAG)
especes_T2 = Macro_T2 %>% dplyr::select(-Year, -Site, -ID_LAG)
rownames(especes_T1) = Macro_T1$ID_LAG
rownames(especes_T2) = Macro_T2$ID_LAG
non_vides = which(rowSums(especes_T1) != 0 & rowSums(especes_T2) != 0)
especes_T1 = especes_T1[non_vides, ]
especes_T2 = especes_T2[non_vides, ]
ID_LAG_vecteur = Macro_T1$ID_LAG[non_vides]

#### Calcul du TBI ----
result = TBI(
  especes_T1,
  especes_T2,
  method = "%difference",
  nperm = 999,
  test.t.perm = FALSE
)
tbi_result = data.frame(
  ID_LAG = ID_LAG_vecteur,
  TBI = result$TBI,
  p_value = result$p.TBI,
  pertes = result$BCD.mat[, "B/(2A+B+C)"],
  gains = result$BCD.mat[, "C/(2A+B+C)"],
  change = result$BCD.mat[, "D=(B+C)/(2A+B+C)"]
)

#Preparer les donnees envir
envir_2020 = Data_envir %>% filter(Year == 2020) %>% arrange(ID_LAG)
envir_2025 = Data_envir %>% filter(Year == 2025) %>% arrange(ID_LAG)
envir_2020 = Data_envir %>%
  filter(Year == 2020) %>%
  drop_na() %>%           # Supprime lignes avec NA
  arrange(ID_LAG)

envir_2025 = Data_envir %>%
  filter(Year == 2025) %>%
  drop_na() %>%           # Supprime lignes avec NA
  arrange(ID_LAG)

# Identifier les colonnes communes (hors Year, Site, ID_LAG)
cols_commun = intersect(
  colnames(envir_2020 %>% dplyr::select(-Year, -Site, -ID_LAG)),
  colnames(envir_2025 %>% dplyr::select(-Year, -Site, -ID_LAG))
)

# Sélectionner uniquement ces colonnes dans le même ordre
env_vars_2020 = envir_2020 %>% dplyr::select(all_of(cols_commun))
env_vars_2025 = envir_2025 %>% dplyr::select(all_of(cols_commun))


ID_envir_communs = intersect(envir_2020$ID_LAG, envir_2025$ID_LAG)
envir_2020 = envir_2020 %>% filter(ID_LAG %in% ID_envir_communs) %>% arrange(ID_LAG)
envir_2025 = envir_2025 %>% filter(ID_LAG %in% ID_envir_communs) %>% arrange(ID_LAG)
stopifnot(identical(envir_2020$ID_LAG, envir_2025$ID_LAG))
env_vars_2020 = envir_2020 %>% dplyr::select(-Year, -Site, -ID_LAG)
env_vars_2025 = envir_2025 %>% dplyr::select(-Year, -Site, -ID_LAG)

# Calcul du delta (2025 - 2020)
delta_envir = env_vars_2025 - env_vars_2020
delta_envir$ID_LAG = envir_2020$ID_LAG

df_model = tbi_result %>%
  inner_join(delta_envir, by = "ID_LAG")

#### Calcul du LM  ----

modele_TBI = lm(change ~ ., data = df_model %>% dplyr::select(-ID_LAG, -TBI, -p_value, -pertes, -gains))
summary(modele_TBI)

```

On peut aussi faire tourner un modèle linéaire sur les pertes du TBI.

```{r}
modele_pertes = lm(pertes ~ ., data = df_model %>% dplyr::select(-ID_LAG, -TBI, -p_value, -gains, -change))
summary(modele_pertes)
```

#### 3) Ecological Drivers of Key Species Change

Test de Wicoxon

```{r}
#Import dataset
getwd()
setwd("/home/anstett/Documents/LTM-Flora/Analyses_stats/Analyse_Globale/Data/Processed_Macro")
Macro_Ptscontacts= read.csv("Macro_Ptscontacts.csv", header = TRUE, sep = ",", dec=".")

Macro_Ptscontacts = Macro_Ptscontacts %>%
  filter(!(ID_LAG %in% c("G_07", "G_06","D_04","D_05")))
Macro_Ptscontacts = Macro_Ptscontacts[, colSums(Macro_Ptscontacts != 0, na.rm = TRUE) > 0]


couleurs_Year = c("2020" = "#F8766D",  # rouge clair
                   "2025" = "#00BFC4") 
Macro_Ptscontacts_sanstot = Macro_Ptscontacts [, -14]


#test Wilcoxon signed-rank test apparié 

# Années à comparer
Years_a_comparer <- c(2020, 2025)

# Sélection des années
df_sub <- subset(Macro_Ptscontacts_sanstot, Year %in% Years_a_comparer)

# Colonnes des espèces
especes_cols <- names(df_sub)[4:ncol(df_sub)]

# Tableau résultats
resultats <- data.frame(
  Espece = especes_cols,
  W_statistic = NA,
  p_value = NA
)


# ============================================================
# Boucle sur chaque espèce
# ============================================================

for (i in seq_along(especes_cols)) {
  
  espece <- especes_cols[i]
  
  # Passage en format large :
  # une ligne = un point de contact
  # une colonne = une année
  
  df_wide <- reshape(
    df_sub[, c("ID_LAG", "Year", espece)],
    timevar = "Year",
    idvar = "ID_LAG",
    direction = "wide"
  )
  
  # Noms des colonnes
  col_2020 <- paste0(espece, ".2020")
  col_2025 <- paste0(espece, ".2025")
  
  # Garder uniquement les sites présents les deux années
  df_test <- df_wide[
    complete.cases(df_wide[, c(col_2020, col_2025)]),
  ]
  
  # Test uniquement si assez de données
  if(nrow(df_test) > 1){
    
    test <- wilcox.test(
      df_test[[col_2020]],
      df_test[[col_2025]],
      paired = TRUE,
      exact = FALSE
    )
    
    resultats$W_statistic[i] <- test$statistic
    resultats$p_value[i] <- test$p.value
  }
}



resultats = resultats[order(resultats$p_value), ]

significatives = subset(resultats, p_value < 0.05)

print(significatives)

# ============================================================
# Préparation des données pour ggplot
# ============================================================

# Espèces à représenter
especes_signif <- c(
  "Ruppia.maritima",
  "Althenia.filiformis",
  "Lamprothamnium.papulosum"
)


# Passage en format long
df_long <- df_sub %>%
  dplyr::select(ID_LAG, Year, all_of(especes_signif)) %>%
  pivot_longer(
    cols = all_of(especes_signif),
    names_to = "Espece",
    values_to = "Abondance"
  )


# Position des annotations
y_pos <- df_long %>%
  group_by(Espece) %>%
  summarise(
    y = max(Abondance, na.rm = TRUE) * 1.1
  )


annot <- significatives %>%
  filter(Espece %in% especes_signif) %>%
  left_join(y_pos, by = "Espece")


# Fonction étoiles
sig_stars <- function(p){
  if(p < 0.001) return("***")
  if(p < 0.01) return("**")
  if(p < 0.05) return("*")
  return("ns")
}


annot <- annot %>%
  mutate(
    star = sapply(p_value, sig_stars),
    p_label = paste0(
      "p = ",
      signif(p_value, 3),
      " ",
      star
    )
  )


# ============================================================
# Graphique
# ============================================================

ggplot(
  df_long,
  aes(
    x = Espece,
    y = Abondance,
    fill = factor(Year)
  )
) +
  
  geom_boxplot(
    position = position_dodge(0.8),
    alpha = 0.5
  ) +
  
  geom_text(
    data = annot,
    aes(
      x = Espece,
      y = y,
      label = p_label
    ),
    inherit.aes = FALSE,
    size = 5
  ) +
  
  labs(
    title = "Temporal changes in species abundance (2020 vs 2025)",
    x = "Species",
    y = "Abundance",
    fill = "Year"
  ) +
  
  theme_minimal(base_size = 15) +
  
  theme(
    axis.text.x = element_text(
      angle = 45,
      hjust = 1
    ),
    plot.title = element_text(
      face = "bold",
      hjust = 0.5
    )
  ) +
  
  scale_fill_manual(
    values = c(
      "2020" = "#F8766D",
      "2025" = "#00BFC4"
    )
  )




```

```{r}
library(ggplot2)
library(dplyr)

df <- df_merged_final

vars_env <- c(
  salinity          = "Salinité",
  organic_matter    = "Matière organique",
  ilr_fines_vs_sand = "ILR fines vs sable",
  ilr_clay_vs_silt  = "ILR argile vs limon",
  water_level       = "Niveau d'eau (cm)",
  Surface           = "Surface (m²)",
  dist_trait_cote_m = "Distance à la côte (m)",
  mise_en_eau_num   = "Mise en eau (j)",
  duree_assec       = "Durée d'assec (j)"
)

palette_sp <- c(
  "Althenia filiformis"      = "#2196F3",
  "Ruppia maritima"          = "#4CAF50",
  "Lamprothamnium papulosum" = "#FF5722"
)

plot_histo <- function(var, label) {
  
  d <- df[!is.na(df[[var]]), ]
  
  # Facteur d'échelle : max fréquence histogramme / 1 (max recouvrement)
  nb_bins  <- 30
  breaks   <- seq(min(d[[var]]), max(d[[var]]), length.out = nb_bins + 1)
  bin_w    <- diff(breaks)[1]
  # Hauteur max des barres = count max
  counts   <- hist(d[[var]], breaks = breaks, plot = FALSE)$counts
  scale_f  <- max(counts)   # recouvrement [0,1] → multiplié par ce facteur
  
  ggplot(d, aes(x = .data[[var]])) +
    
    # Histogramme de fréquence
    geom_histogram(breaks = breaks, fill = "grey75", color = "white",
                   linewidth = 0.3) +
    
    # Courbes LOESS recouvrement rescalées (× scale_f), clampées à 0
    geom_smooth(aes(y = pmax(0, Althenia.filiformis)      * scale_f,
                    color = "Althenia filiformis"),
                method = "loess", se = FALSE, linewidth = 1.1, span = 0.6) +
    geom_smooth(aes(y = pmax(0, Ruppia.maritima)          * scale_f,
                    color = "Ruppia maritima"),
                method = "loess", se = FALSE, linewidth = 1.1, span = 0.6) +
    geom_smooth(aes(y = pmax(0, Lamprothamnium.papulosum) * scale_f,
                    color = "Lamprothamnium papulosum"),
                method = "loess", se = FALSE, linewidth = 1.1, span = 0.6) +
    
    # Axe Y secondaire (droite) : recouvrement [0, 1]
    scale_y_continuous(
      name   = "Fréquence",
      limits = c(0, NA),
      sec.axis = sec_axis(
        transform = ~ . / scale_f,
        name      = "Indice de recouvrement"
      )
    ) +
    
    scale_color_manual(
      name   = NULL,
      values = palette_sp,
      guide  = guide_legend(override.aes = list(linewidth = 1.5))
    ) +
    
    labs(x = label) +
    
    theme_bw(base_size = 12) +
    theme(
      legend.position  = "bottom",
      legend.text      = element_text(face = "italic", size = 9),
      axis.title.y.right = element_text(color = "grey40"),
      panel.grid.minor = element_blank()
    )
}

for (var in names(vars_env)) {
  print(plot_histo(var, vars_env[var]))
}

library(patchwork)

# Générer tous les plots
tous_les_plots <- lapply(names(vars_env), function(var) {
  plot_histo(var, vars_env[var])
})

# Assembler en grille 3×3 avec une légende commune
wrap_plots(tous_les_plots, ncol = 3) +
  plot_layout(guides = "collect") &
  theme(legend.position = "bottom")



```

GAMM Binomial pour les 3 espèces ayant le + changées (Althénie, Ruppia maritima et LAmpro).

```{r}
# ============================================================
# GAMM binomial multivarié - sélection de variables par AIC
# 3 espèces | effet aléatoire Site
# ============================================================

library(mgcv)
library(ggplot2)
library(patchwork)
library(dplyr)

df <- df_merged_final
df$Site <- factor(df$Site)

vars_env <- c(
  salinity          = "Salinité",
  organic_matter    = "Matière organique",
  ilr_fines_vs_sand = "ILR fines vs sable",
  ilr_clay_vs_silt  = "ILR argile vs limon",
  water_level       = "Niveau d'eau (cm)",
  Surface           = "Surface (m²)",
  dist_trait_cote_m = "Distance à la côte (m)",
  mise_en_eau_num   = "Mise en eau (j)",
  duree_assec       = "Durée d'assec (j)"
)

especes <- c(
  "Althenia.filiformis"      = "Althenia filiformis",
  "Ruppia.maritima"          = "Ruppia maritima",
  "Lamprothamnium.papulosum" = "Lamprothamnium papulosum"
)

palette_sp <- c(
  "Althenia filiformis"      = "#2196F3",
  "Ruppia maritima"          = "#4CAF50",
  "Lamprothamnium papulosum" = "#FF5722"
)


# ============================================================
# ---- 1. VÉRIFICATION COLINÉARITÉ ----
# ============================================================

cat("=== Matrice de corrélation des variables environnementales ===\n")
cor_mat <- cor(df[, names(vars_env)], use = "complete.obs")
print(round(cor_mat, 2))

# Variables trop corrélées (|r| > 0.7) à surveiller
cor_high <- which(abs(cor_mat) > 0.7 & cor_mat != 1, arr.ind = TRUE)
if (nrow(cor_high) > 0) {
  cat("\nPaires fortement corrélées (|r| > 0.7) :\n")
  for (i in seq_len(nrow(cor_high))) {
    r <- cor_high[i, ]
    if (r[1] < r[2]) {
      cat(sprintf("  %s <-> %s : r = %.2f\n",
                  names(vars_env)[r[1]],
                  names(vars_env)[r[2]],
                  cor_mat[r[1], r[2]]))
    }
  }
} else {
  cat("Aucune paire fortement corrélée.\n")
}


# ============================================================
# ---- 2. SÉLECTION DE VARIABLES PAR AIC (select = TRUE) ----
#
# select = TRUE dans gam() active la sélection automatique :
# les splines non informatives sont réduites à zéro (pénalité double).
# C'est l'équivalent d'une sélection de variables intégrée.
# ============================================================

modeles_full <- list()
recaps_full  <- list()

for (sp_col in names(especes)) {
  
  sp_nom <- especes[sp_col]
  cat("\n\n══════════════════════════════════════════════\n")
  cat("ESPÈCE :", sp_nom, "\n")
  cat("══════════════════════════════════════════════\n")
  
  df_sp <- df[complete.cases(df[, c(sp_col, names(vars_env), "Site")]), ]
  
  # Formule avec toutes les variables
  formule <- as.formula(paste0(
    "`", sp_col, "` ~ ",
    paste0("s(", names(vars_env), ", k = 5)", collapse = " + "),
    " + s(Site, bs = 're')"
  ))
  
  # Modèle complet avec sélection automatique (select = TRUE)
  mod_full <- gam(
    formule,
    data   = df_sp,
    family = binomial,
    method = "REML",
    select = TRUE   # <- pénalise et élimine les termes non informatifs
  )
  
  modeles_full[[sp_col]] <- mod_full
  
  cat("\n--- Résumé du modèle ---\n")
  print(summary(mod_full))
  
  # Tableau EDF + p-value pour les variables env uniquement
  s_tab <- summary(mod_full)$s.table
  s_env <- s_tab[!grepl("Site", rownames(s_tab)), ]
  
  recap_sp <- data.frame(
    Variable = vars_env[gsub("s\\(|\\)", "", rownames(s_env))],
    EDF      = round(s_env[, "edf"], 3),
    p_value  = round(s_env[, "p-value"], 4),
    Signif   = ifelse(s_env[, "p-value"] < 0.001, "***",
                      ifelse(s_env[, "p-value"] < 0.01,  "**",
                             ifelse(s_env[, "p-value"] < 0.05,  "*",
                                    ifelse(s_env[, "p-value"] < 0.1,   ".", "ns")))),
    stringsAsFactors = FALSE
  )
  rownames(recap_sp) <- NULL
  
  cat("\n--- Variables sélectionnées ---\n")
  print(recap_sp, row.names = FALSE)
  recaps_full[[sp_col]] <- recap_sp
}


# ============================================================
# ---- 3. GRAPHIQUES : effets partiels du modèle multivarié ----
#    Une figure par espèce avec toutes les variables (EDF > 0.5)
# ============================================================

plot_partiel <- function(sp_col, var) {
  
  mod    <- modeles_full[[sp_col]]
  df_sp  <- df[complete.cases(df[, c(sp_col, names(vars_env), "Site")]), ]
  sp_nom <- especes[sp_col]
  couleur <- palette_sp[sp_nom]
  
  # Prédiction en faisant varier var, les autres fixées à leur médiane
  x_seq  <- seq(min(df_sp[[var]], na.rm = TRUE),
                max(df_sp[[var]], na.rm = TRUE),
                length.out = 200)
  
  newdat <- as.data.frame(lapply(names(vars_env), function(v) {
    if (v == var) x_seq else rep(median(df_sp[[v]], na.rm = TRUE), 200)
  }))
  names(newdat) <- names(vars_env)
  newdat$Site   <- df_sp$Site[1]
  
  pred <- predict(mod, newdata = newdat, type = "response",
                  se.fit = TRUE, exclude = "s(Site)")
  
  pred_df <- data.frame(
    x   = x_seq,
    fit = as.numeric(pred$fit),
    lwr = pmax(0, as.numeric(pred$fit) - 1.96 * as.numeric(pred$se.fit)),
    upr = pmin(1, as.numeric(pred$fit) + 1.96 * as.numeric(pred$se.fit))
  )
  
  # p-value
  s_tab   <- summary(mod)$s.table
  row_var <- grep(paste0("s\\(", var, "\\)"), rownames(s_tab), value = TRUE)
  pval    <- s_tab[row_var, "p-value"]
  edf_val <- round(s_tab[row_var, "edf"], 2)
  signif_label <- paste0(
    "EDF = ", edf_val, " | ",
    ifelse(pval < 0.001, "p < 0.001 ***",
           ifelse(pval < 0.01,  paste0("p = ", round(pval, 3), " **"),
                  ifelse(pval < 0.05,  paste0("p = ", round(pval, 3), " *"),
                         ifelse(pval < 0.1,   paste0("p = ", round(pval, 3), " ."),
                                paste0("p = ", round(pval, 3), " ns")))))
  )
  
  ggplot(pred_df, aes(x = x)) +
    geom_ribbon(aes(ymin = lwr, ymax = upr), fill = couleur, alpha = 0.2) +
    geom_line(aes(y = fit), color = couleur, linewidth = 1.2) +
    geom_rug(data = df_sp, aes(x = .data[[var]], y = NULL),
             alpha = 0.25, sides = "b", length = unit(0.03, "npc")) +
    annotate("text", x = Inf, y = Inf, label = signif_label,
             hjust = 1.05, vjust = 1.5, size = 2.8, color = "grey30") +
    labs(title = vars_env[var], x = vars_env[var], y = "P(cover)") +
    ylim(0, 1) +
    theme_bw(base_size = 10) +
    theme(plot.title       = element_text(size = 9, face = "bold"),
          panel.grid.minor = element_blank())
}

# Figure composite par espèce
for (sp_col in names(especes)) {
  sp_nom <- especes[sp_col]
  
  plots <- lapply(names(vars_env), function(var) plot_partiel(sp_col, var))
  
  fig <- wrap_plots(plots, ncol = 3) +
    plot_annotation(
      title    = sp_nom,
      subtitle = "GAMM multivarié | Effets partiels (autres variables à leur médiane) | IC 95%",
      theme    = theme(
        plot.title    = element_text(face = "bold.italic", size = 13,
                                     color = palette_sp[sp_nom]),
        plot.subtitle = element_text(size = 9, color = "grey40")
      )
    )
  
  print(fig)
  


#Graph variables significatives 
# Variables significatives par espèce (d'après le tableau recap)
signif_vars <- list(
  "Althenia.filiformis"      = c("salinity","duree_assec", "ilr_clay_vs_silt"),
  "Ruppia.maritima"          = c("salinity", "ilr_fines_vs_sand", "duree_assec"),
  "Lamprothamnium.papulosum" = c("ilr_clay_vs_silt", "dist_trait_cote_m")
)

# Générer les plots par espèce
panels <- lapply(names(signif_vars), function(sp_col) {
  sp_nom <- especes[sp_col]
  vars   <- signif_vars[[sp_col]]
  
 plots_sp <- lapply(vars, function(var) {
  plot_partiel(sp_col, var) +
    labs(title = vars_env[var]) +
    theme(plot.title = element_text(
      size = 9, face = "bold",
      color = palette_sp[sp_nom]
    ))
})
  
  # Titre espèce en annotation
  wrap_plots(plots_sp, ncol = length(vars)) +
    plot_annotation(
      title = sp_nom,
      theme = theme(
        plot.title = element_text(face = "bold.italic", size = 11,
                                  color = palette_sp[sp_nom])
      )
    )
})

# Figure composite finale (3 lignes, une par espèce)
fig_signif <- wrap_plots(panels, ncol = 1) +
  plot_annotation(
    title    = "binomial GAMM — Significant effects",
    subtitle = "* p<0.05  |  . p<0.1  |  Partial effects after accounting for site-level random variation",
    theme    = theme(
      plot.title    = element_text(face = "bold", size = 14),
      plot.subtitle = element_text(size = 10, color = "grey40")
    )
  )

# ------------------------------------------------------------
# Figure finale
# ------------------------------------------------------------

legend_panel <- ggplot() +
  # Segments horizontaux côte à côte
  geom_segment(aes(x = 0.05, xend = 0.10, y = 1, yend = 1), 
               color = palette_sp["Althenia filiformis"], linewidth = 1.5) +
  geom_segment(aes(x = 0.38, xend = 0.43, y = 1, yend = 1), 
               color = palette_sp["Ruppia maritima"], linewidth = 1.5) +
  geom_segment(aes(x = 0.71, xend = 0.76, y = 1, yend = 1), 
               color = palette_sp["Lamprothamnium papulosum"], linewidth = 1.5) +
  # Labels juste après chaque segment
  annotate("text", x = 0.12, y = 1, label = "Althenia filiformis",
           hjust = 0, fontface = "italic", size = 3.5) +
  annotate("text", x = 0.45, y = 1, label = "Ruppia maritima",
           hjust = 0, fontface = "italic", size = 3.5) +
  annotate("text", x = 0.78, y = 1, label = "Lamprothamnium papulosum",
           hjust = 0, fontface = "italic", size = 3.5) +
  xlim(0, 1) + ylim(0.5, 1.5) +
  theme_void()
# Assemblage
fig_signif <- (wrap_plots(panels, ncol = 1) / legend_panel) +
  plot_layout(heights = c(1, 1, 1, 0.10)) +
  plot_annotation(
    title    = "binomial GAMM — Significant effects",
    subtitle = "* p<0.05  |  . p<0.1  |  Partial effects after accounting for site-level random variation",
    theme = theme(
      plot.title    = element_text(face = "bold", size = 14),
      plot.subtitle = element_text(size = 10, color = "grey40")
    )
  )

print(fig_signif)

```
