---
title: "Article_1"
format: pdf
editor: visual
execute:
  warning: false
  message: false
---

```{r setup}
#| label: setup

# ------------------------------------------------------------------
# Packages
# ------------------------------------------------------------------
library(vegan)
library(ggplot2)
library(ggdendro)
library(dplyr)
library(tidyr)
library(readr)
library(adespatial)
library(indicspecies)
library(FactoMineR)
library(ggrepel)
library(mgcv)
library(patchwork)
library(pheatmap)
library(here)        # chemins relatifs -> reproductible sur n'importe quelle machine
library(permute)     
library(corrplot)
library(lme4)
library(scales)
# library(comple)

# ------------------------------------------------------------------
# Graine unique pour TOUT le document (clustering, permutations, sélection...)
# ------------------------------------------------------------------
set.seed(123)

# ------------------------------------------------------------------
# Chemin relatif vers les données
# ------------------------------------------------------------------
data_path <- here("data/df_merged_final.csv")

# ------------------------------------------------------------------
# Lagunes exclues (cortège lagunes permanentes / mares)
# ------------------------------------------------------------------
outlier_lagoons <- c("G_07", "G_06", "D_04", "D_05")

meta_cols   <- c("Year", "Site", "ID_LAG")
non_species <- c("algues")  # à supprimer

# Variables environnementales utilisées dans les analyses (RDA, GAM, TBI-LM...)
env_vars <- c("organic_matter", "ilr_fines_vs_sand", "ilr_clay_vs_silt",
              "water_level", "Surface", "dist_trait_cote_m", "salinity",
              "mise_en_eau_num", "duree_assec")
#renommer les variables environmentales pour les graphs 
vars_env <- c(
  salinity = "Salinity", organic_matter = "Organic matter",
  ilr_fines_vs_sand = "Fines/Sand ratio", ilr_clay_vs_silt = "Clay/Silt ratio",
  water_level = "Water level (cm)", Surface = "Surface (m²)",
  dist_trait_cote_m = "Distance to coastline (m)", mise_en_eau_num = "Reflooding date (j)",
  duree_assec = "Dry period duration (j)"
)

#commun pour le plot rda et heatmap
abbrev_species <- function(x) {
  parts <- strsplit(gsub("\\.", " ", x), " ")
  sapply(parts, function(p) paste0(substr(p[1], 1, 1), ". ", paste(p[-1], collapse = " ")))
}
```

```{r data-loading}
#| label: chargement-des-donnees

# import des datas, jamais modifié ensuite
df_flore <- read_csv(data_path, show_col_types = FALSE)

# objet avec colonnes d'espèces completes (avant retrait des espèces jamais observées)
species_cols_init <- setdiff(colnames(df_flore), c(meta_cols, env_vars, non_species))

# objet avec outliers retirés + NA -> 0 (espèces seulement)
df_all <- df_flore %>%
  filter(!(ID_LAG %in% outlier_lagoons)) %>%
  mutate(across(all_of(species_cols_init), ~replace_na(.x, 0)))

# objet avec species_cols défini 1 seule fois (nom distinct de species_cols_init)
species_cols <- species_cols_init[colSums(df_all[, species_cols_init] != 0, na.rm = TRUE) > 0]

macro <- df_all %>% dplyr::select(all_of(meta_cols), all_of(species_cols))
envir <- df_all %>% dplyr::select(all_of(meta_cols), all_of(env_vars))
df_merged_final <- df_all %>%
  dplyr::select(all_of(meta_cols), all_of(species_cols), all_of(env_vars))

# objet pour les espèces communes
especes_signif <- intersect(c("Ruppia.maritima", "Althenia.filiformis",
                              "Lamprothamnium.papulosum"), species_cols)

cat("Relevé :", nrow(macro), "| Espèces retenues :", length(species_cols), "\n")
```

## Article 1

### 1) Plant community Structure and Dynamics

#### a) Clustering + matrice de confusion + IndVa - Composition

On réalise un clustering hiérarchique sur l'ensemble des relevés 2020 et 2025 combinés (chaque ligne = une lagune à une date donnée, sans fusionner les deux années). 
La méthode d'agrégation est choisie automatiquement en comparant la corrélation cophénétique de trois méthodes usuelles. 
Les groupes sont définis par le clustering lui-même.

```{r cluster}
#| label: clustering

#| label: clustering

comm_all <- macro %>%
  dplyr::select(all_of(species_cols))
# Table "jumelle" de comm_all : ID_LAG et Year, dans le MEME ordre de lignes
comm_meta_all <- macro %>% dplyr::select(ID_LAG, Year)

# ID_LAG seul n'est pas unique : identifiant "ID_LAG_Année" pour chaque relevé
rownames(comm_all) <- paste(macro$ID_LAG, macro$Year, sep = "_")
colnames(comm_all) <- gsub(" ", ".", colnames(comm_all))   # noms de colonnes utilisables comme noms R

# Relevés sans aucune végétation (recouvrement total = 0 sur toutes les espèces) : la distance de Bray-Curtis n'est pas définie entre deux relevés vides (0/0) donc  on les retire du clustering proprement dit, mais on les garde de côté (comm_zero) pour leur assigner ensuite un groupe commun "0 : sans végétation" pour la matrice de conf 
keep_rows <- rowSums(comm_all) > 0

comm      <- comm_all[keep_rows, ]         # relevés végétalisés -> utilisés pour le clustering
comm_meta <- comm_meta_all[keep_rows, ]

comm_zero      <- comm_all[!keep_rows, ]   # relevés sans végétation, mis de côté
comm_meta_zero <- comm_meta_all[!keep_rows, ]

cat("Relevés sans végétation (groupe commun, hors clustering) :",
    nrow(comm_zero), "/", nrow(comm_all), "\n")

dist_bray <- vegdist(comm, method = "bray")        # matrice de distance sur les relevés végétalisés uniquement

# Choix de la méthode de clustering par corrélation cophénétique
methods_hc <- c("complete", "average", "ward.D2")
coph <- sapply(methods_hc, function(m) {
  hc <- hclust(dist_bray, method = m)
  cor(dist_bray, cophenetic(hc))                    # corrélation distance <-> arbre
})
best_method <- methods_hc[which.max(coph)]           # on garde la méthode la plus fidèle
hc <- hclust(dist_bray, method = best_method)

cat("Méthode retenue :", best_method, "\n")
cat("Corrélation cophénétique :", round(max(coph), 3), "\n")

k <- 3
groups <- cutree(hc, k = k)   # groupes 1..k, un par relevé végétalisé (comm/comm_meta)
table(groups)

# Table complète des groupes, TOUS relevés confondus : 1..k = clusters de
# végétation (issus du clustering), 0 = relevés sans végétation (groupe
# commun, non issu du clustering). On combine par POSITION (comm_meta et
# 'groups' sont déjà alignés ligne à ligne ; comm_meta_zero reçoit
# simplement la constante 0), pour éviter tout souci de correspondance
# de noms/rownames.
groupes_df <- bind_rows(
  comm_meta %>% mutate(groupe = as.integer(groups)),
  comm_meta_zero %>% mutate(groupe = 0L)
)
table(groupes_df$groupe)
```

Cette figure représente le dendrogramme des relevés avec, en dessous, un réseau bipartite reliant chaque relevé aux espèces qu'il contient (épaisseur du trait = abondance).

```{r fig-dendro-bipartite}
#| label: fig-dendro-bipartite
#| fig-cap: "Clustering des sites et réseau bipartite espèces-sites"

# Ordre manuel des espèces (affichage uniquement)
sp_order_opt <- c(
  "Riella.notarisii",
  "Tolypella.salina",
  "Tolypella.hispanica",
  "Riella.helicophylla",
  "Ruppia.maritima",
  "Lamprothamnium.papulosum",
  "Althenia.filiformis",
  "Ruppia.cirrhosa",
  "Chara.canescens"
)

stopifnot(setequal(colnames(comm), sp_order_opt))
comm <- comm[, sp_order_opt]

# Positions des feuilles du dendrogramme
dend <- dendro_data(hc)

leaf_pos <- dend$labels %>%
  mutate(
    site = label,
    x_plot = x,
    y_plot = 0,
    group = as.factor(groups[label])
  ) %>%
  arrange(x)

# Positions des espèces (dans l'ordre manuel défini ci-dessus)
sp_pos <- data.frame(
  species = colnames(comm),
  x_plot = seq(min(leaf_pos$x_plot),
               max(leaf_pos$x_plot),
               length.out = ncol(comm)),
  y_plot = -2
)

# Liens sites-espèces (une ligne par couple site x espèce présent)
links <- as.data.frame(comm) %>%
  mutate(site = rownames(comm)) %>%
  pivot_longer(-site, names_to = "species", values_to = "abundance") %>%
  filter(abundance > 0) %>%
  left_join(leaf_pos, by = "site") %>%
  rename(x_site = x_plot, y_site = y_plot) %>%
  left_join(sp_pos, by = "species") %>%
  rename(x_sp = x_plot, y_sp = y_plot)

# Construction du graphique 
p_dendro <- ggplot() +
  geom_segment(data = dend$segments, aes(x, y, xend = xend, yend = yend)) +
  geom_segment(
    data = links,
    aes(x = x_site, y = y_site, xend = x_sp, yend = y_sp, linewidth = abundance),
    alpha = 0.4, color = "grey40"
  ) +
  geom_point(
    data = leaf_pos,
    aes(x_plot, y_plot, shape = group, fill = group),
    size = 5, color = "black", stroke = 0.9
  ) +
  geom_text(
    data = sp_pos,
    aes(x_plot, y_plot - 0.3, label = species),
    size = 3.5
  ) +
  scale_shape_manual(values = c(21, 22, 24), name = "Cluster") +
  scale_fill_manual(values = c("#009E73", "#E69F00", "#0072B2"), name = "Cluster") +
  scale_linewidth(range = c(0.2, 2.5)) +
  labs( y = "Bray-Curtis distance"
  ) +
  theme_minimal(base_size = 13) +
  theme(
    axis.text = element_blank(),
    axis.title.x = element_blank(),
    panel.grid = element_blank()
  )

p_dendro

ggsave("figure_cluster_color_Finale.svg", plot = p_dendro, width = 18, height = 10, units = "in")
```

::: callout-note
**Matrice de confusion : dynamique des groupes entre 2020 et 2025**
:::

```{r confusion-matrix-groupes}
#| label: confusion-matrix-groupes
#| tbl-cap: "Matrice de confusion : changement de groupe de composition entre 2020 et 2025 (0 = sans végétation)"

# groupes_df (construit dans le chunk 'clustering') contient déjà TOUS les
# relevés, y compris ceux sans végétation (groupe = 0)
groupes_wide <- groupes_df %>%
  filter(Year %in% c(2020, 2025)) %>%
  pivot_wider(id_cols = ID_LAG, names_from = Year, values_from = groupe,
              names_prefix = "groupe_") %>%
  drop_na()   # on ne garde que les lagunes présentes aux DEUX dates

# Matrice de confusion : lignes = groupe en 2020, colonnes = groupe en 2025
# Niveaux forcés à 0:k pour que TOUS les groupes apparaissent, y compris à 0 occurrence
niveaux_groupes <- 0:k
conf_mat <- table(
  Groupe_2020 = factor(groupes_wide$groupe_2020, levels = niveaux_groupes),
  Groupe_2025 = factor(groupes_wide$groupe_2025, levels = niveaux_groupes)
)
conf_mat

cat("Lagunes ayant changé de groupe :",
    sum(groupes_wide$groupe_2020 != groupes_wide$groupe_2025), "/", nrow(groupes_wide), "\n")
```

On caractérise ensuite chaque groupe par ses espèces indicatrices (méthode IndVal de Dufrêne & Legendre, via `multipatt`). Cette étape reste descriptive et ne dépend pas de la question de significativité soulevée ci-dessus.

```{r indval}
#| label: indval

# Espèces indicatrices de chaque cluster (Dufrêne & Legendre 1997)
indval_res <- multipatt(comm, as.factor(groups), func = "IndVal.g",
                         control = how(nperm = 999))

indval_tab <- data.frame(species = rownames(indval_res$sign), indval_res$sign) %>%
  filter(p.value <= 0.05) %>%
  arrange(desc(stat))
indval_tab

ggplot(indval_tab, aes(x = reorder(species, stat), y = stat)) +
  geom_col(fill = "steelblue") +
  coord_flip() +
  labs(x = NULL, y = "IndVal") +
  theme_minimal()
```

#### b)PERMANOVA appariée - Composition globale : effet Site et Année

```{r permanova-site-year}
#| label: permanova-site-annee

meta <- macro %>% dplyr::select(all_of(meta_cols)) %>%
  mutate(Site = as.factor(Site), Year = as.factor(Year))
data_num <- macro %>% dplyr::select(all_of(species_cols))

keep <- rowSums(data_num) > 0
data_num_clean <- data_num[keep, ]
meta_clean <- meta[keep, ]
stopifnot(nrow(data_num_clean) == nrow(meta_clean))

dist_bc <- vegdist(data_num_clean, method = "bray")

# Vérification de dispersion AVANT interprétation de la PERMANOVA
anova(betadisper(dist_bc, meta_clean$Site))
anova(betadisper(dist_bc, meta_clean$Year))

# --- Effet Année (apparié) : permutations restreintes À L'INTÉRIEUR de chaque lagune ---
# (inchangé : tous les relevés non vides, une lagune à un seul relevé ne gêne pas ce test)
perm_year <- how(
  within = Within(type = "free"),
  plots  = Plots(strata = meta_clean$ID_LAG, type = "none"),
  nperm  = 999
)
cat("--- Effet Année (permutations intra-lagune) ---\n")
adonis2(dist_bc ~ Year, data = meta_clean, permutations = perm_year, by = "margin")

# --- Effet Site (inter-lagune) : sous-ensemble ÉQUILIBRÉ ---   # [MODIF] tout ce bloc
# permute exige le même nombre de relevés par lagune pour permuter des lagunes entières :
# on garde les lagunes avec un relevé non vide en 2020 ET en 2025.
ids_2obs <- names(table(meta_clean$ID_LAG))[table(meta_clean$ID_LAG) == 2]

meta_bal <- meta_clean %>%
  mutate(row_id = row_number()) %>%          # pour retrouver les mêmes lignes dans data_num_clean
  filter(ID_LAG %in% ids_2obs) %>%
  arrange(ID_LAG, Year) %>%                  # blocs contigus, années dans le même ordre
  mutate(ID_LAG = factor(ID_LAG), Site = droplevels(Site))
data_bal <- data_num_clean[meta_bal$row_id, ]
dist_bal <- vegdist(data_bal, method = "bray")

stopifnot(all(table(meta_bal$ID_LAG) == 2))
cat("Lagunes retenues :", nlevels(meta_bal$ID_LAG), "| relevés :", nrow(meta_bal), "\n")
meta_bal %>% distinct(ID_LAG, Site) %>% count(Site)   # lagunes par site

perm_site <- how(
  within = Within(type = "none"),                            # jamais de permutation intra-lagune
  plots  = Plots(strata = meta_bal$ID_LAG, type = "free"),   # on permute des lagunes entières
  nperm  = 999
)

cat("--- Effet Site (permutations inter-lagune, lagunes avec 2 relevés) ---\n")
adonis2(dist_bal ~ Site, data = meta_bal, permutations = perm_site, by = "margin")

anova(betadisper(dist_bal, meta_bal$Site))   # dispersion revérifiée sur ce sous-ensemble
```

#### c)RDA contrainte - Facteurs écologiques de la composition

```{r rda-checks}
#| label: rda-verifications

Y <- df_merged_final %>% dplyr::select(all_of(species_cols))

# On garde ID_LAG et Site en plus des variables numériques (utiles plus bas)
X_full <- df_merged_final %>% dplyr::select(ID_LAG, Site, organic_matter, ilr_fines_vs_sand,
                                             ilr_clay_vs_silt, water_level, Surface,
                                             dist_trait_cote_m, salinity,
                                             mise_en_eau_num, duree_assec)
X <- X_full %>% dplyr::select(-ID_LAG, -Site)   # variables numériques seules (corrélations/VIF/RDA)

complete_rows <- complete.cases(Y, X_full)
Y_clean <- Y[complete_rows, ]
X_clean <- X[complete_rows, ]
id_clean   <- X_full$ID_LAG[complete_rows]   # conservé pour les permutations contraintes
site_clean <- X_full$Site[complete_rows]     # conservé pour le terme Condition(Site)

# decorana() exige rowSums > 0 : on retire les lignes site-année sans
# aucune espèce présente
zero_rows <- rowSums(Y_clean) == 0
if (any(zero_rows)) {
  cat("Sites retirés (aucune espèce présente cette année-là) :", sum(zero_rows), "\n")
}
Y_clean    <- Y_clean[!zero_rows, ]
X_clean    <- X_clean[!zero_rows, ]
id_clean   <- id_clean[!zero_rows]
site_clean <- site_clean[!zero_rows]

# 1. Corrélation par paires (vérification rapide, bivariée)
cor_mat <- cor(X_clean, use = "complete.obs")
print(round(cor_mat, 2))
high_cor <- which(abs(cor_mat) > 0.7 & cor_mat != 1, arr.ind = TRUE)
if (nrow(high_cor) > 0) {
  cat("Paires corrélées (|r| > 0.7) à surveiller :\n")
  print(unique(t(apply(high_cor, 1, sort))))
}

# VIF
vif_manuel <- sapply(colnames(X_clean), function(v) {
  fit <- lm(as.formula(paste(v, "~ .")), data = X_clean)
  1 / (1 - summary(fit)$r.squared)
})
print(round(vif_manuel, 2))

# Heatmap des corrélations
{
  corrplot(cor_mat, type = "lower", diag = FALSE, tl.pos = "n",
           addCoef.col = "black", number.cex = 0.7,
           col = colorRampPalette(c("#2166AC", "white", "#B2182B"))(200),
           mar = c(0, 0, 3, 0))

  n_v <- ncol(cor_mat)
  text(x = 1:n_v, y = n_v - (1:n_v) + 1, labels = colnames(cor_mat),
       pos = 4, cex = 0.75, xpd = TRUE, offset = 0.3)
}

# 2. Longueur de gradient (DCA) pour choisir RDA vs CCA
Y_hell <- decostand(Y_clean, method = "hellinger")
dca_check <- decorana(Y_hell)
cat("Longueur du 1er axe DCA (SD) :", round(max(dca_check$rproj[, 1]) -
                                              min(dca_check$rproj[, 1]), 2), "\n")
```

```{r rda-model}
#| label: rda-modele

X_scaled <- scale(X_clean)
rda_data <- as.data.frame(X_scaled)
rda_data$Site <- site_clean    # ajouté pour servir de covariable (Condition)

# RDA partielle : Site en Condition() -> son effet est retiré avant de
# tester les variables environnementales d'intérêt
rda_result <- rda(Y_hell ~ organic_matter + ilr_fines_vs_sand + ilr_clay_vs_silt +
                     water_level + Surface + dist_trait_cote_m + salinity +
                     mise_en_eau_num + duree_assec + Condition(Site),
                   data = rda_data)

# Permutations contraintes : on ne permute qu'à l'intérieur de chaque lagune
# (bloc = ID_LAG) pour respecter la pseudo-réplication temporelle
perm_rda <- how(blocks = id_clean, nperm = 999)

anova(rda_result, permutations = perm_rda)                 # test global
anova(rda_result, by = "axis", permutations = perm_rda)
anova(rda_result, by = "term", permutations = perm_rda)

vif.cca(rda_result)               # colinéarité résiduelle dans le modèle ajusté
```

```{r rda-plot}
#| label: fig-rda
#| fig-cap: "RDA (partielle, Condition = Site) espèces ~ environnement"

sc_site <- as.data.frame(scores(rda_result, display = "sites", scaling = 2))
sc_sp   <- as.data.frame(scores(rda_result, display = "species", scaling = 2))
sc_env  <- as.data.frame(scores(rda_result, display = "bp", scaling = 2))
sc_sp$Species <- abbrev_species(rownames(sc_sp))


sc_env$Var <- vars_env[rownames(sc_env)]   

eig_pct <- summary(rda_result)$concont$importance["Proportion Explained", 1:2] * 100

p_rda <- ggplot() +
  geom_point(data = sc_site, aes(RDA1, RDA2), colour = "grey70", size = 0.8) +
  geom_segment(data = sc_sp, aes(x = 0, y = 0, xend = RDA1, yend = RDA2),
               arrow = arrow(length = unit(0.25, "cm")), colour = "#009E73") +
  geom_text_repel(data = sc_sp, aes(RDA1, RDA2, label = Species), colour = "#009E73",
                   size = 7, fontface = "bold") +
  geom_segment(data = sc_env, aes(x = 0, y = 0, xend = RDA1, yend = RDA2),
               arrow = arrow(length = unit(0.25, "cm")), colour = "#E69F00") +
  geom_text_repel(data = sc_env, aes(RDA1, RDA2, label = Var), colour = "#E69F00",
                   size = 7, fontface = "bold") +
  geom_hline(yintercept = 0) + geom_vline(xintercept = 0) +
  xlab(paste0("RDA1 (", round(eig_pct[1], 1), "%)")) +
  ylab(paste0("RDA2 (", round(eig_pct[2], 1), "%)")) +
  theme_minimal(base_size = 18) +
  theme(
    panel.border = element_rect(color = "black", fill = NA),
    panel.grid   = element_blank(),
    axis.title   = element_text(size = 18, face = "bold"),
    axis.text    = element_text(size = 18, face = "bold"))

p_rda

#ggsave("figure_rda_colorblind.svg", plot = p_rda, width = 16, height = 9, units = "in")
```

```{r}
#| label: fig-rda-heatmap
#| fig-cap: "Corrélation de Spearman espèces / variables environnementales (* p<.05, ** p<.01, *** p<.001)"

species_names <- colnames(Y_clean)
env_names     <- colnames(X_clean)

r_mat <- matrix(NA_real_, nrow = length(species_names), ncol = length(env_names),
                 dimnames = list(species_names, env_names))
p_mat <- r_mat

for (sp in species_names) {
  for (ev in env_names) {
    test <- suppressWarnings(cor.test(Y_clean[[sp]], X_clean[[ev]], method = "spearman"))
    r_mat[sp, ev] <- test$estimate
    p_mat[sp, ev] <- test$p.value
  }
}

stars <- ifelse(p_mat < 0.001, "***",
          ifelse(p_mat < 0.01,  "**",
           ifelse(p_mat < 0.05,  "*", "")))
labels_mat <- matrix(paste0(round(r_mat, 2), stars), nrow = nrow(r_mat),
                      dimnames = dimnames(r_mat))

r_plot   <- r_mat
lab_plot <- labels_mat
rownames(r_plot)   <- abbrev_species(rownames(r_mat))
rownames(lab_plot) <- rownames(r_plot)
colnames(r_plot)   <- vars_env[colnames(r_mat)]     
colnames(lab_plot) <- colnames(r_plot)

heatmap_colors <- colorRampPalette(rev(RColorBrewer::brewer.pal(11, "PuOr")))(100)

pheatmap(r_plot, cluster_rows = TRUE, cluster_cols = TRUE,  
         display_numbers = lab_plot,                           
         fontsize_number = 10,
         fontsize = 12,
         fontsize_row = 14,
         fontsize_col = 12,
         angle_col = 45,
         color = heatmap_colors,
         breaks = seq(-1, 1, length.out = 101))

```

### 2) Spatial Hotspots of Community Change (TBI)

#### a) Richesse spécifique (2020 vs 2025)

```{r richness-prep}
#| label: richesse-prep

n_sp <- macro %>%
  rowwise() %>%
  mutate(n_sp = sum(c_across(all_of(species_cols)) > 0)) %>%
  ungroup() %>%
  dplyr::select(Year, Site, ID_LAG, n_sp)

df_wide_sp <- n_sp %>%
  filter(Year %in% c(2020, 2025)) %>%
  pivot_wider(names_from = Year, values_from = n_sp, names_prefix = "n_sp_") %>%
  drop_na()
```

```{r richness-check}
#| label: richesse-check

diff_sp <- df_wide_sp$n_sp_2025 - df_wide_sp$n_sp_2020
cat("N paires :", nrow(df_wide_sp), "\n")
cat("Ex-aequo (différences nulles) :", sum(diff_sp == 0), "\n")
hist(diff_sp, main = "Distribution des différences (2025 - 2020)", xlab = "Δ richesse")
```

```{r richness-test}
#| label: richesse-test

wilcox_sp <- wilcox.test(df_wide_sp$n_sp_2020, df_wide_sp$n_sp_2025, paired = TRUE,
                          exact = (sum(diff_sp == 0) == 0))
wilcox_sp
```

```{r fig-richness}
#| label: fig-richness
#| fig-cap: "Richesse spécifique par site, 2020 vs 2025"

# Agrégation par Site : moyenne et erreur type de la richesse
site_summary <- n_sp %>%
  filter(Year %in% c(2020, 2025)) %>%
  group_by(Site, Year) %>%
  summarise(mean_sp = mean(n_sp), sd_sp = sd(n_sp), n_lag = dplyr::n(),
            .groups = "drop") %>%
  mutate(se_sp = sd_sp / sqrt(n_lag))

site_wide <- site_summary %>%
  pivot_wider(id_cols = Site, names_from = Year,
              values_from = c(mean_sp, se_sp),
              names_glue = "{.value}_{Year}") %>%
  drop_na()

p_richness <- ggplot(site_wide, aes(x = mean_sp_2020, y = mean_sp_2025, color = Site)) +
  geom_abline(slope = 1, intercept = 0, linetype = "dashed", color = "red") +
  geom_segment(aes(x = mean_sp_2020, xend = mean_sp_2020,
                    y = mean_sp_2025 - se_sp_2025, yend = mean_sp_2025 + se_sp_2025)) +
  geom_segment(aes(x = mean_sp_2020 - se_sp_2020, xend = mean_sp_2020 + se_sp_2020,
                    y = mean_sp_2025, yend = mean_sp_2025)) +
  geom_point(shape = 21, fill = "white", size = 10, stroke = 1) +
  geom_text(aes(label = Site), fontface = "bold", size = 6, show.legend = FALSE) +
  scale_x_continuous(limits = c(0, 4), breaks = 0:4) +
  scale_y_continuous(limits = c(0, 4), breaks = 0:4) +
  labs(x = "Number of species in 2020", y = "Number of species in 2025",
       subtitle = paste0("p = ",
                          signif(wilcox_sp$p.value, 3))) +
  theme_minimal() +
  theme(legend.position = "none")

p_richness

#ggsave("figure_richesse_finale.svg", plot = p_richness, width = 6, height = 6, units = "in")
```

#### b) TBI

Calcul du Temporal Beta-diversity Index (TBI) entre 2020 et 2025 pour chaque lagune échantillonnée aux deux dates : `pertes` (espèces disparues), `gains` (espèces apparues) et `change` (dissimilarité totale D).

```{r tbi}
#| label: tbi

macro_2020 <- macro %>% filter(Year == 2020) %>% arrange(ID_LAG)
macro_2025 <- macro %>% filter(Year == 2025) %>% arrange(ID_LAG)
common_ids <- intersect(macro_2020$ID_LAG, macro_2025$ID_LAG)

macro_t1 <- macro_2020 %>% filter(ID_LAG %in% common_ids)
macro_t2 <- macro_2025 %>% filter(ID_LAG %in% common_ids)

sp_t1_all <- macro_t1 %>% dplyr::select(all_of(species_cols)) %>% as.data.frame()
sp_t2_all <- macro_t2 %>% dplyr::select(all_of(species_cols)) %>% as.data.frame()
rownames(sp_t1_all) <- macro_t1$ID_LAG
rownames(sp_t2_all) <- macro_t2$ID_LAG

keep_tbi <- which(rowSums(sp_t1_all) != 0 | rowSums(sp_t2_all) != 0)
sp_t1 <- sp_t1_all[keep_tbi, ]     
sp_t2 <- sp_t2_all[keep_tbi, ]
ids_tbi <- macro_t1$ID_LAG[keep_tbi]

tbi_raw <- TBI(sp_t1, sp_t2, method = "%difference", nperm = 999, test.t.perm = FALSE)

tbi_result <- data.frame(
  ID_LAG  = ids_tbi,
  TBI     = tbi_raw$TBI,
  p_value = tbi_raw$p.TBI,
  pertes  = tbi_raw$BCD.mat[, "B/(2A+B+C)"],
  gains   = tbi_raw$BCD.mat[, "C/(2A+B+C)"],
  change  = tbi_raw$BCD.mat[, "D=(B+C)/(2A+B+C)"]
) %>%
  left_join(macro_t1 %>% dplyr::select(ID_LAG, Site), by = "ID_LAG")

tbi_result %>% arrange(desc(change)) %>% head(5)
```

```{r tbi-plot}
#| label: fig-tbi
#| fig-cap: "TBI par site"

site_order <- tbi_result %>%
  group_by(Site) %>%
  summarise(median_change = median(change), q1_change = quantile(change, 0.25),
            .groups = "drop") %>%
  arrange(desc(median_change), desc(q1_change)) %>%
  pull(Site)

tbi_plot <- tbi_result %>% mutate(Site = factor(Site, levels = site_order))

p_tbi_site <- ggplot(tbi_plot, aes(Site, change)) +      
  geom_boxplot(fill = "#8ECFC9") +
  geom_jitter(width = 0.2, size = 1, alpha = 0.7, color = "grey70") +
  geom_hline(yintercept = 0, color = "grey80") +
  labs(x = "Site", y = "TBI - Total dissimilarity") +
  theme_minimal(base_size = 18) +
  theme(axis.text = element_text(size = 18, face = "bold"))

p_tbi_site
```

```{r tbi-gains-losses}
#| label: fig-tbi-gains-pertes
#| fig-cap: "Gains vs losses (TBI)"

diff_gp <- tbi_result$gains - tbi_result$pertes
delta   <- mean(diff_gp, na.rm = TRUE)
test_gp <- wilcox.test(diff_gp, mu = 0)

p_tbi_gp <- ggplot(tbi_result, aes(pertes, gains)) +
  geom_point(size = 1.5, color = "grey70") +
  geom_abline(slope = 1, intercept = 0, color = "#009E73", linewidth = 1.8) +
  geom_abline(slope = 1, intercept = delta, color = "#D55E00",
              linetype = "dotted", linewidth = 1.8) +
  annotate("text", x = 0.03, y = 0.97, hjust = 0, vjust = 1, size = 4.5,
           label = paste0("delta = ", round(delta, 3))) +
  coord_equal(xlim = c(0, 1), ylim = c(0, 1), expand = FALSE, clip = "on") +
  labs(x = "Losses B/(2A+B+C)", y = "Gains C/(2A+B+C)") +
  theme_minimal(base_size = 18) +
  theme(panel.border = element_rect(color = "black", fill = NA, linewidth = 0.8),
        plot.title = element_text(hjust = 0.5, face = "bold"),
        axis.text = element_text(size = 18, face = "bold"))   

p_tbi_gp
```

Figure composite

```{r}
#| label: fig-tbi-panel
#| fig-cap: "TBI par site et gains vs pertes, cote à cote"

p_tbi_panel <- (p_tbi_site + p_tbi_gp) +
  plot_layout(ncol = 2) +
  plot_annotation(tag_levels = "a") &
  theme(plot.tag = element_text(size = 20, face = "bold"))

p_tbi_panel

#ggsave("figure_tbi_panel_finaleV2.svg", plot = p_tbi_panel, width = 16, height = 9, units = "in")
#ggsave("figure_tbi_panel_finaleV2.png", plot = p_tbi_panel, width = 16, height = 9, units = "in")
```

On construit ensuite le tableau des variables explicatives : le Delta (2025 - 2020) de chaque variable environnementale, pour chaque lagune.

```{r tbi-lm-data}
#| label: tbi-lm-donnees

envir_2020_all <- envir %>% filter(Year == 2020) %>% drop_na() %>% arrange(ID_LAG)
envir_2025_all <- envir %>% filter(Year == 2025) %>% drop_na() %>% arrange(ID_LAG)
common_env_ids <- intersect(envir_2020_all$ID_LAG, envir_2025_all$ID_LAG)
envir_2020 <- envir_2020_all %>% filter(ID_LAG %in% common_env_ids)
envir_2025 <- envir_2025_all %>% filter(ID_LAG %in% common_env_ids)
stopifnot(identical(envir_2020$ID_LAG, envir_2025$ID_LAG))

env_vars_2020 <- envir_2020 %>% dplyr::select(-all_of(meta_cols))
env_vars_2025 <- envir_2025 %>% dplyr::select(-all_of(meta_cols))
delta_envir <- env_vars_2025 - env_vars_2020
delta_envir$ID_LAG <- envir_2020$ID_LAG

df_model <- tbi_result %>% inner_join(delta_envir, by = "ID_LAG")

env_delta_names <- setdiff(colnames(delta_envir), "ID_LAG")

stopifnot(identical(macro_t1$ID_LAG, macro_t2$ID_LAG))

niveaux_type <- c("Compositional change",
                  "Vegetation → 0 (total loss)",
                  "0 → vegetation (colonisation)",
                  "No vegetation in both years")

statut_lagunes <- data.frame(
  ID_LAG   = macro_t1$ID_LAG,
  veg_2020 = rowSums(macro_t1[, species_cols]) > 0,
  veg_2025 = rowSums(macro_t2[, species_cols]) > 0
) %>%
  mutate(type_changement = factor(case_when(
    veg_2020 & veg_2025   ~ "Compositional change",
    veg_2020 & !veg_2025  ~ "Vegetation → 0 (total loss)",
    !veg_2020 & veg_2025  ~ "0 → vegetation (colonisation)",
    TRUE                  ~ "No vegetation in both years"
  ), levels = niveaux_type))

ids_veg_both <- statut_lagunes %>% filter(veg_2020 & veg_2025) %>% pull(ID_LAG)
df_model_veg <- df_model %>% filter(ID_LAG %in% ids_veg_both)
cat("Lagoons kept for the LMs:", nrow(df_model_veg), "/", nrow(df_model), "\n")
```

::: callout-note
**Avant de modéliser : distribution du TBI et des variables Delta**

Avant de choisir/valider un LM simple, on regarde la distribution brute de la variable réponse (`change`, la dissimilarité totale D) et de chaque variable explicative Delta, avec un test de normalité (Shapiro-Wilk) à titre indicatif. On regarde aussi si l'amplitude du changement (Delta) dépend du niveau moyen de la variable sur les deux dates .
:::

```{r tbi-distributions}
#| label: tbi-distributions
#| fig-cap: "Distribution du TBI (change) et des variables environnementales Delta"

df_hist <- statut_lagunes %>%
  left_join(tbi_result %>% dplyr::select(ID_LAG, change), by = "ID_LAG") %>%
  mutate(change = ifelse(type_changement == "No vegetation in both years", 0, change))

print(table(df_hist$type_changement))
print(table(df_hist$type_changement, D_equals_1 = round(df_hist$change, 6) == 1))

# parametres des courbes normales fitté sur compositional changes
val_comp   <- df_hist$change[df_hist$type_changement == "Compositional change"]
mu_comp    <- mean(val_comp, na.rm = TRUE)
sd_comp    <- sd(val_comp, na.rm = TRUE)
n_comp     <- sum(!is.na(val_comp))
binwidth_h <- 0.05

cat("Compositional change: n =", n_comp,
    "| mean =", round(mu_comp, 3), "| sd =", round(sd_comp, 3), "\n")
shapiro.test(val_comp)

p_hist_tbi <- ggplot(df_hist, aes(change, fill = type_changement)) +
  geom_histogram(binwidth = binwidth_h, center = 0, colour = "white",
                 position = position_stack(reverse = TRUE)) +
  stat_function(fun = function(x) dnorm(x, mean = mu_comp, sd = sd_comp) * n_comp * binwidth_h,
                colour = "#332288", linewidth = 1.2, n = 300,
                inherit.aes = FALSE) +
  scale_fill_manual(values = c(
    "Compositional change"          = "#44AA99",
    "Vegetation → 0 (total loss)"   = "#CC6677",
    "0 → vegetation (colonisation)" = "#DDCC77",
    "No vegetation in both years"   = "#BBBBBB"
  ), drop = FALSE) +
  labs(x = "TBI (D)", y = "Number of lagoons", fill = "Change type") +
  theme_minimal(base_size = 18)

p_hist_tbi

par(mfrow = c(3, 3))
for (v in env_delta_names) {
  hist(delta_envir[[v]], main = v, xlab = "Delta (2025 - 2020)")
}
par(mfrow = c(1, 1))

mean_envir <- (env_vars_2020 + env_vars_2025) / 2
mean_envir$ID_LAG <- envir_2020$ID_LAG

par(mfrow = c(3, 3))
for (v in env_delta_names) {
  plot(mean_envir[[v]], delta_envir[[v]],
       xlab = paste("Mean", v), ylab = paste("Delta", v),
       main = v, pch = 19, col = "steelblue")
  abline(h = 0, lty = 2, col = "grey60")
}
par(mfrow = c(1, 1))
```

```{r}
#| label: tbi-lm-diagnostic

# Keep only Delta variables that actually vary among the 37 lagoons
# (Surface and dist_trait_cote_m are time-invariant: Delta = 0 everywhere)
sd_delta <- sapply(df_model_veg[, env_delta_names], sd, na.rm = TRUE)
print(round(sd_delta, 3))
env_delta_var <- names(sd_delta)[sd_delta > 0]
cat("Delta variables removed (no temporal variation):",
    setdiff(env_delta_names, env_delta_var), "\n")
cat("n lagoons:", nrow(df_model_veg), "| n predictors:", length(env_delta_var), "\n")

# Correlations between the retained Delta variables
print(round(cor(df_model_veg[, env_delta_var]), 2))

# VIF on the retained Delta variables (same sample as the LM)
vif_delta <- sapply(env_delta_var, function(v) {
  fit <- lm(as.formula(paste(v, "~ .")), data = df_model_veg[, env_delta_var])
  1 / (1 - summary(fit)$r.squared)
})
print(round(vif_delta, 2))
```

```{r tbi-lm}
#| label: tbi-lm

# LMs on lagoons with vegetation in BOTH years, using only the Delta variables
# with temporal variation (env_delta_var, defined in 'tbi-lm-diagnostic').
# Additive model, no variable selection.
cat("n lagoons:", nrow(df_model_veg), "| n predictors:", length(env_delta_var), "\n")

df_lm_change <- df_model_veg %>% dplyr::select(change, all_of(env_delta_var))
modele_change <- lm(change ~ ., data = df_lm_change)
summary(modele_change)

# Residual diagnostics
par(mfrow = c(2, 2)); plot(modele_change); par(mfrow = c(1, 1))
plot(modele_change, which = 4)                  # Cook's distance
shapiro.test(residuals(modele_change))          # normality of the residuals

df_lm_pertes <- df_model_veg %>% dplyr::select(pertes, all_of(env_delta_var))
modele_pertes <- lm(pertes ~ ., data = df_lm_pertes)
summary(modele_pertes)
```

### 3) Modélisation de la niche des espèces clés

### a) Wilcoxon par espèce (changement d'abondance 2020 vs 2025)

Section conservée à l'identique : test de Wilcoxon apparié par espèce (correction de Benjamini-Hochberg pour tests multiples), complémentaire à la modélisation de niche ci-dessus.

```{r species-wilcoxon}
#| label: wilcoxon-especes

resultats <- data.frame(Espece = species_cols, W_statistic = NA_real_, p_value = NA_real_)

for (i in seq_along(species_cols)) {
  sp <- species_cols[i]
  df_wide <- macro %>%
    filter(Year %in% c(2020, 2025)) %>%
    dplyr::select(ID_LAG, Year, all_of(sp)) %>%
    pivot_wider(names_from = Year, values_from = all_of(sp), names_prefix = "y") %>%
    drop_na()
  if (nrow(df_wide) > 1) {
    test <- wilcox.test(df_wide$y2020, df_wide$y2025, paired = TRUE, exact = FALSE)
    resultats$W_statistic[i] <- test$statistic
    resultats$p_value[i] <- test$p.value
  }
}

# Correction pour tests multiples (une comparaison par espèce)
resultats$p_adj <- p.adjust(resultats$p_value, method = "BH")
resultats <- resultats[order(resultats$p_value), ]
resultats
```

::: callout-warning
Un test de Wilcoxon est répété pour chaque espèce : la colonne `p_adj` (correction de Benjamini-Hochberg) est à utiliser de préférence à `p_value` brute pour décider quelles espèces ont réellement changé.
:::

```{r species-plot}
#| label: fig-especes-signif
#| fig-cap: "Abondance par espèce, 2020 vs 2025"

df_long <- macro %>%
  filter(Year %in% c(2020, 2025)) %>%
  dplyr::select(ID_LAG, Year, all_of(especes_signif)) %>%
  pivot_longer(all_of(especes_signif), names_to = "Espece", values_to = "Abondance")

ggplot(df_long, aes(Espece, Abondance, fill = factor(Year))) +
  geom_boxplot(position = position_dodge(0.8), alpha = 0.6) +
  labs(x = "Espèce", y = "Abondance", fill = "Année") +
  theme_minimal(base_size = 13) +
  theme(axis.text.x = element_text(angle = 45, hjust = 1)) +
  scale_fill_manual(values = c("2020" = "#F8766D", "2025" = "#00BFC4"))
```


### b) Modèle de niches (GP)

### Formatage des données

```{r}

data_mod <- df_flore %>%
  filter(!(ID_LAG %in% outlier_lagoons)) %>%
  dplyr::select("Year", "Site", "ID_LAG",
         "Althenia.filiformis", "Lamprothamnium.papulosum", "Ruppia.maritima",
         "organic_matter", "ilr_fines_vs_sand", "ilr_clay_vs_silt", "water_level",
         "Surface", "dist_trait_cote_m", "salinity", "mise_en_eau_num", "duree_assec") %>%
 
  mutate(across(c(Althenia.filiformis, Lamprothamnium.papulosum, Ruppia.maritima),
                ~replace_na(.x, 0))) %>%
  mutate(Althenia.filiformis       = round(Althenia.filiformis * 20),
         Lamprothamnium.papulosum  = round(Lamprothamnium.papulosum * 20),
         Ruppia.maritima           = round(Ruppia.maritima * 20))

```

### Distribution globale des données

```{r}

for (v in env_vars) {   
  plot(
    density(data_mod[[v]], na.rm = TRUE),
    main = v,
    xlab = ""
  )
}

```

Permet de mieux comprendre la structure de l'échantillonnage.

Je te laisse regarder, pour moi le plus gros problème est que surface a une longue queue de distribution (et c'est sans doute explicable mathématiquement, a cause du carré pour calculer l'aire) -\> je passerai ça en *log*.

### 

### Althenia

#### Représenter les données avec des graphs pour chaque espèce

```{r}
data_alth_all <- data_mod %>%
  dplyr::select(-c("Lamprothamnium.papulosum", "Ruppia.maritima"))

data_alth_all %>%
  group_by(ID_LAG) %>%
  summarise(n_year = n_distinct(Year), .groups = "drop") %>%
  count(n_year)

data_alth <- data_alth_all %>%
  group_by(ID_LAG) %>%
  mutate(dif = n_distinct(Year) == 2) %>%
  ungroup() %>%
  filter(dif) %>%
  dplyr::select(-dif) %>%
  rename(espece = Althenia.filiformis) %>%
  mutate(Year = factor(Year), Site = factor(Site), ID_LAG = factor(ID_LAG))


```

```{r}
# Graph
# Year
ggplot(data = data_alth, aes(x = Year, y = espece)) +
  geom_jitter(width = 0, height = 0.02, alpha = 0.6) +
  geom_smooth(method = "loess", se = TRUE) +
  labs(x = "Year", y = "Fréquence d'occurrence")

# Site
ggplot(data = data_alth, aes(x = factor(Site), y = espece)) +
  geom_jitter(width = 0, height = 0.02, alpha = 0.6) +
  geom_smooth(method = "loess", se = TRUE) +
  labs(x = "Site", y = "Fréquence d'occurrence")

# organic_matter
ggplot(data = data_alth, aes(x = organic_matter, y = espece)) +
  geom_jitter(width = 0, height = 0.02, alpha = 0.6) +
  geom_smooth(method = "loess", se = TRUE) +
  labs(x = "organic_matter", y = "Fréquence d'occurrence")

# ilr_fines_vs_sand
ggplot(data = data_alth, aes(x = ilr_fines_vs_sand, y = espece)) +
  geom_jitter(width = 0, height = 0.02, alpha = 0.6) +
  geom_smooth(method = "loess", se = TRUE) +
  labs(x = "ilr_fines_vs_sand", y = "Fréquence d'occurrence")

# ilr_clay_vs_silt 
ggplot(data = data_alth, aes(x = ilr_clay_vs_silt, y = espece)) +
  geom_jitter(width = 0, height = 0.02, alpha = 0.6) +
  geom_smooth(method = "loess", se = TRUE) +
  labs(x = "ilr_clay_vs_silt", y = "Fréquence d'occurrence")

# water_level
ggplot(data = data_alth, aes(x = water_level, y = espece)) +
  geom_jitter(width = 0, height = 0.02, alpha = 0.6) +
  geom_smooth(method = "loess", se = TRUE) +
  labs(x = "water_level", y = "Fréquence d'occurrence")

# Surface
ggplot(data = data_alth, aes(x = log(Surface), y = espece)) +
  geom_jitter(width = 0, height = 0.02, alpha = 0.6) +
  geom_smooth(method = "loess", se = TRUE) +
  labs(x = "Surface", y = "Fréquence d'occurrence")

# dist_trait_cote_m
ggplot(data = data_alth, aes(x = dist_trait_cote_m, y = espece)) +
  geom_jitter(width = 0, height = 0.02, alpha = 0.6) +
  geom_smooth(method = "loess", se = TRUE) +
  labs(x = "dist_trait_cote_m", y = "Fréquence d'occurrence")

# salinity
ggplot(data = data_alth, aes(x = salinity, y = espece)) +
  geom_jitter(width = 0, height = 0.02, alpha = 0.6) +
  geom_smooth(method = "loess", se = TRUE) +
  labs(x = "salinity", y = "Fréquence d'occurrence")

# mise_en_eau_num
ggplot(data = data_alth, aes(x = mise_en_eau_num, y = espece)) +
  geom_jitter(width = 0, height = 0.02, alpha = 0.6) +
  geom_smooth(method = "loess", se = TRUE) +
  labs(x = "mise_en_eau_num", y = "Fréquence d'occurrence")

# duree_assec
ggplot(data = data_alth, aes(x = duree_assec, y = espece)) +
  geom_jitter(width = 0, height = 0.02, alpha = 0.6) +
  geom_smooth(method = "loess", se = TRUE) +
  labs(x = "duree_assec", y = "Fréquence d'occurrence")

```

### Modèlisation

```{r}

## Modélisation de la niche d'Althenia filiformis
# Fit du modèle
m_alth = gam(
  cbind(espece, 20 - espece) ~
    # effet temporel global
    Year +
    
    # structure spatiale / répétition
    s(Site, bs = "re") +
    s(ID_LAG, bs = "re") +

    # variables écologiqes
    s(organic_matter, k = 5) +
    s(ilr_fines_vs_sand, k = 5) +
    s(ilr_clay_vs_silt, k = 5) +
    s(water_level, k = 5) +
    s(log(Surface), k = 5) + # pas oublier de linéariser avec log()
    s(dist_trait_cote_m, k = 5) +
    s(salinity, k = 5) +
    s(mise_en_eau_num, k = 5) +
    s(duree_assec, k = 5)
  ,
  
  family = binomial, # données de fréquence d'occurrence sur 20
  method = "REML", # Restricted Maximum Likelihood [déterminer le degré de lissage des fonctions s()]
  select = TRUE, # shrinkage [evite les smooth inutile]
  data = data_alth
)

# Verification et validation de la relation
# Summary [test de base du modèle : quels effets detectable]
summary(m_alth)

# Note GP
# edf = estimated degrees of freedom (= complexité de la relation)
# edf ≈ 1 → relation essentiellement linéaire ;
# edf > 1 → relation non linéaire ;
# edf ≈ 0 avec select = TRUE → effet pratiquement éliminé par le shrinkage.

# Gam check [le modèle est correctement spécifié ?]
gam.check(m_alth)

# Note GP
# Lire le k-index : est ce que mon k est correct? 
## si k-index ≈ 1 → OK ;
## si k-index < 1 + p-value faible → k trop petit?

## Attention : si edf proche de k' → peut également suggérer que k est trop petit

# Concurvité [comme un "test de multicollinéarité" pour un GAM]
conc = concurvity(m_alth, full = FALSE)
round(conc$observed, 1) # regarde simplement la concurvité des données d'entrée

# Note GP
# Prédiction : la concurvité peut être relativement peu problématique
# Interprétation des mécanismes écologiques : potentiellementtrès problématique (on ne sépare pas les effets)

# Plot[plot de visualisation basique, attention ordonnée = echelle LOGIT]
plot(m_alth)

```

```{r}
#| label: alth-predictions

# --- Paramètres---
vars_pred_alth <- c("organic_matter", "ilr_fines_vs_sand", "water_level",
                    "salinity", "mise_en_eau_num", "duree_assec")
year_ref_alth  <- "2020"   # année de référence des prédictions 
n_pts_alth     <- 200      # nombre de points par courbe

# --- Valeurs de référence : médiane de TOUTES les variables environnementales du modèle ---
med_alth <- sapply(data_alth[, env_vars], median, na.rm = TRUE)

# --- Fonction : courbe de niche pour UNE variable, les 8 autres fixées à leur médiane ---
predict_curve_alth <- function(var, model = m_alth, data = data_alth) {

  # Grille de la variable d'intérêt, sur son étendue observée
  x_seq <- seq(min(data[[var]], na.rm = TRUE),
               max(data[[var]], na.rm = TRUE),
               length.out = n_pts_alth)

  # Table de prédiction
  nd_alth <- as.data.frame(as.list(med_alth))[rep(1, n_pts_alth), ]
  rownames(nd_alth) <- NULL
  nd_alth[[var]] <- x_seq

  # Variables du design : Year fixé, Site/ID_LAG arbitraires 
  nd_alth$Year   <- factor(year_ref_alth, levels = levels(data$Year))
  nd_alth$Site   <- data$Site[1]
  nd_alth$ID_LAG <- data$ID_LAG[1]

  # Prédiction sur l'échelle du lien (logit) pour avoir les erreurs standard
  pr_alth <- predict(model, newdata = nd_alth, type = "link", se.fit = TRUE,
                     exclude = c("s(Site)", "s(ID_LAG)"))

  # Retour à l'échelle de probabilité : courbe + IC à 95 %
  data.frame(
    variable = var,
    x   = x_seq,
    fit = plogis(pr_alth$fit),
    lwr = plogis(pr_alth$fit - 1.96 * pr_alth$se.fit),
    upr = plogis(pr_alth$fit + 1.96 * pr_alth$se.fit)
  )
}

# --- Boucle sur toutes les variables : un seul tableau en format long ---
pred_alth <- do.call(rbind, lapply(vars_pred_alth, predict_curve_alth))

pred_alth$variable_label <- factor(vars_env[pred_alth$variable],
                                   levels = unname(vars_env[vars_pred_alth]))

# --- Observations brutes pour le "rug" (format long) ---
rug_alth <- data_alth %>%
  dplyr::select(all_of(vars_pred_alth)) %>%
  pivot_longer(everything(), names_to = "variable", values_to = "x") %>%
  drop_na() %>%
  mutate(variable_label = factor(vars_env[variable], levels = unname(vars_env[vars_pred_alth])))
```

```{r}
#| label: alth-plots

# --- A. Figure composite : une facette par variable ---
p_alth_panel <- ggplot(pred_alth, aes(x, fit)) +
  geom_line(linewidth = 1) +
  geom_line(aes(y = lwr), linetype = "dashed") +      # IC 95 % inférieur
  geom_line(aes(y = upr), linetype = "dashed") +      # IC 95 % supérieur
  geom_rug(data = rug_alth, aes(x = x), inherit.aes = FALSE, alpha = 0.25) +
  facet_wrap(~variable_label, scales = "free_x", ncol = 3) +
  scale_y_continuous(limits = c(0, 1), labels = scales::percent) +
  labs(x = NULL, y = "Predicted frequency") +
  theme_classic()

p_alth_panel

# --- B. Un graphique individuel par variable, rangés dans une liste nommée ---
p_alth_list <- lapply(vars_pred_alth, function(v) {
  ggplot(dplyr::filter(pred_alth, variable == v), aes(x, fit)) +
    geom_line(linewidth = 1) +
    geom_line(aes(y = lwr), linetype = "dashed") +
    geom_line(aes(y = upr), linetype = "dashed") +
    geom_rug(data = dplyr::filter(rug_alth, variable == v), aes(x = x),
             inherit.aes = FALSE, alpha = 0.25) +
    scale_y_continuous(limits = c(0, 1), labels = scales::percent) +
    labs(x = unname(vars_env[v]), y = "Predicted frequency") +
    theme_classic()
})
names(p_alth_list) <- vars_pred_alth

p_alth_list$salinity   # exemple : accès à un graphique individuel

# ggsave("alth_panel.svg", plot = p_alth_panel, width = 12, height = 7, units = "in")
# ggsave("alth_salinity.svg", plot = p_alth_list$salinity, width = 5, height = 4, units = "in")
```

### Ruppia
#### Représenter les données avec des graphs pour chaque espèce

```{r}
data_rup_all <- data_mod %>%
  dplyr::select(-c("Lamprothamnium.papulosum", "Althenia.filiformis"))

data_rup_all %>%
  group_by(ID_LAG) %>%
  summarise(n_year = n_distinct(Year), .groups = "drop") %>%
  count(n_year)

data_rup <- data_rup_all %>%
  group_by(ID_LAG) %>%
  mutate(dif = n_distinct(Year) == 2) %>%
  ungroup() %>%
  filter(dif) %>%
  dplyr::select(-dif) %>%
  rename(espece = Ruppia.maritima) %>%
  mutate(Year = factor(Year), Site = factor(Site), ID_LAG = factor(ID_LAG))

```
```{r}
# Graph
# Year
ggplot(data = data_rup, aes(x = Year, y = espece)) +
  geom_jitter(width = 0, height = 0.02, alpha = 0.6) +
  geom_smooth(method = "loess", se = TRUE) +
  labs(x = "Year", y = "Fréquence d'occurrence")

# Site
ggplot(data = data_rup, aes(x = factor(Site), y = espece)) +
  geom_jitter(width = 0, height = 0.02, alpha = 0.6) +
  geom_smooth(method = "loess", se = TRUE) +
  labs(x = "Site", y = "Fréquence d'occurrence")

# organic_matter
ggplot(data = data_rup, aes(x = organic_matter, y = espece)) +
  geom_jitter(width = 0, height = 0.02, alpha = 0.6) +
  geom_smooth(method = "loess", se = TRUE) +
  labs(x = "organic_matter", y = "Fréquence d'occurrence")

# ilr_fines_vs_sand
ggplot(data = data_rup, aes(x = ilr_fines_vs_sand, y = espece)) +
  geom_jitter(width = 0, height = 0.02, alpha = 0.6) +
  geom_smooth(method = "loess", se = TRUE) +
  labs(x = "ilr_fines_vs_sand", y = "Fréquence d'occurrence")

# ilr_clay_vs_silt 
ggplot(data = data_rup, aes(x = ilr_clay_vs_silt, y = espece)) +
  geom_jitter(width = 0, height = 0.02, alpha = 0.6) +
  geom_smooth(method = "loess", se = TRUE) +
  labs(x = "ilr_clay_vs_silt", y = "Fréquence d'occurrence")

# water_level
ggplot(data = data_rup, aes(x = water_level, y = espece)) +
  geom_jitter(width = 0, height = 0.02, alpha = 0.6) +
  geom_smooth(method = "loess", se = TRUE) +
  labs(x = "water_level", y = "Fréquence d'occurrence")

# Surface
ggplot(data = data_rup, aes(x = log(Surface), y = espece)) +
  geom_jitter(width = 0, height = 0.02, alpha = 0.6) +
  geom_smooth(method = "loess", se = TRUE) +
  labs(x = "Surface", y = "Fréquence d'occurrence")

# dist_trait_cote_m
ggplot(data = data_rup, aes(x = dist_trait_cote_m, y = espece)) +
  geom_jitter(width = 0, height = 0.02, alpha = 0.6) +
  geom_smooth(method = "loess", se = TRUE) +
  labs(x = "dist_trait_cote_m", y = "Fréquence d'occurrence")

# salinity
ggplot(data = data_rup, aes(x = salinity, y = espece)) +
  geom_jitter(width = 0, height = 0.02, alpha = 0.6) +
  geom_smooth(method = "loess", se = TRUE) +
  labs(x = "salinity", y = "Fréquence d'occurrence")

# mise_en_eau_num
ggplot(data = data_rup, aes(x = mise_en_eau_num, y = espece)) +
  geom_jitter(width = 0, height = 0.02, alpha = 0.6) +
  geom_smooth(method = "loess", se = TRUE) +
  labs(x = "mise_en_eau_num", y = "Fréquence d'occurrence")

# duree_assec
ggplot(data = data_rup, aes(x = duree_assec, y = espece)) +
  geom_jitter(width = 0, height = 0.02, alpha = 0.6) +
  geom_smooth(method = "loess", se = TRUE) +
  labs(x = "duree_assec", y = "Fréquence d'occurrence")

```
###Modélisation Ruppia 
```{r}
## Modélisation de la niche d'Althenia filiformis
# Fit du modèle
m_rup = gam(
  cbind(espece, 20 - espece) ~
    # effet temporel global
    Year +
    
    # structure spatiale / répétition
    s(Site, bs = "re") +
    s(ID_LAG, bs = "re") +

    # variables écologiqes
    s(organic_matter, k = 5) +
    s(ilr_fines_vs_sand, k = 5) +
    s(ilr_clay_vs_silt, k = 5) +
    s(water_level, k = 5) +
    s(log(Surface), k = 5) + # pas oublier de linéariser avec log()
    s(dist_trait_cote_m, k = 5) +
    s(salinity, k = 5) +
    s(mise_en_eau_num, k = 5) +
    s(duree_assec, k = 5)
  ,
  
  family = binomial, # données de fréquence d'occurrence sur 20
  method = "REML", # Restricted Maximum Likelihood [déterminer le degré de lissage des fonctions s()]
  select = TRUE, # shrinkage [evite les smooth inutile]
  data = data_rup
)

# Verification et validation de la relation
# Summary [test de base du modèle : quels effets detectable]
summary(m_rup)

# Note GP
# edf = estimated degrees of freedom (= complexité de la relation)
# edf ≈ 1 → relation essentiellement linéaire ;
# edf > 1 → relation non linéaire ;
# edf ≈ 0 avec select = TRUE → effet pratiquement éliminé par le shrinkage.

# Gam check [le modèle est correctement spécifié ?]
gam.check(m_rup)

# Note GP
# Lire le k-index : est ce que mon k est correct? 
## si k-index ≈ 1 → OK ;
## si k-index < 1 + p-value faible → k trop petit?

## Attention : si edf proche de k' → peut également suggérer que k est trop petit

# Concurvité [comme un "test de multicollinéarité" pour un GAM]
conc = concurvity(m_rup, full = FALSE)
round(conc$observed, 1) # regarde simplement la concurvité des données d'entrée

# Note GP
# Prédiction : la concurvité peut être relativement peu problématique
# Interprétation des mécanismes écologiques : potentiellementtrès problématique (on ne sépare pas les effets)

# Plot[plot de visualisation basique, attention ordonnée = echelle LOGIT]
plot(m_rup)

```
```{r}
#| label: rup-predictions

# --- Paramètres---
vars_pred_rup <- c("organic_matter", "ilr_fines_vs_sand", "water_level",
                    "salinity", "mise_en_eau_num", "duree_assec")
year_ref_rup  <- "2020"   # année de référence des prédictions 
n_pts_rup     <- 200      # nombre de points par courbe

# --- Valeurs de référence : médiane de TOUTES les variables environnementales du modèle ---
med_rup <- sapply(data_rup[, env_vars], median, na.rm = TRUE)

# --- Fonction : courbe de niche pour UNE variable, les 8 autres fixées à leur médiane ---
predict_curve_rup <- function(var, model = m_rup, data = data_rup) {

  # Grille de la variable d'intérêt, sur son étendue observée
  x_seq <- seq(min(data[[var]], na.rm = TRUE),
               max(data[[var]], na.rm = TRUE),
               length.out = n_pts_rup)

  # Table de prédiction
  nd_rup <- as.data.frame(as.list(med_rup))[rep(1, n_pts_rup), ]
  rownames(nd_rup) <- NULL
  nd_rup[[var]] <- x_seq

  # Variables du design : Year fixé, Site/ID_LAG arbitraires 
  nd_rup$Year   <- factor(year_ref_rup, levels = levels(data$Year))
  nd_rup$Site   <- data$Site[1]
  nd_rup$ID_LAG <- data$ID_LAG[1]

  # Prédiction sur l'échelle du lien (logit) pour avoir les erreurs standard
  pr_rup <- predict(model, newdata = nd_rup, type = "link", se.fit = TRUE,
                     exclude = c("s(Site)", "s(ID_LAG)"))

  # Retour à l'échelle de probabilité : courbe + IC à 95 %
  data.frame(
    variable = var,
    x   = x_seq,
    fit = plogis(pr_rup$fit),
    lwr = plogis(pr_rup$fit - 1.96 * pr_rup$se.fit),
    upr = plogis(pr_rup$fit + 1.96 * pr_rup$se.fit)
  )
}

# --- Boucle sur toutes les variables : un seul tableau en format long ---
pred_rup <- do.call(rbind, lapply(vars_pred_rup, predict_curve_rup))

pred_rup$variable_label <- factor(vars_env[pred_rup$variable],
                                   levels = unname(vars_env[vars_pred_rup]))

# --- Observations brutes pour le "rug" (format long) ---
rug_rup <- data_rup %>%
  dplyr::select(all_of(vars_pred_rup)) %>%
  pivot_longer(everything(), names_to = "variable", values_to = "x") %>%
  drop_na() %>%
  mutate(variable_label = factor(vars_env[variable], levels = unname(vars_env[vars_pred_rup])))
```

```{r}
#| label: rup-plots

# --- A. Figure composite : une facette par variable ---
p_rup_panel <- ggplot(pred_rup, aes(x, fit)) +
  geom_line(linewidth = 1) +
  geom_line(aes(y = lwr), linetype = "dashed") +      # IC 95 % inférieur
  geom_line(aes(y = upr), linetype = "dashed") +      # IC 95 % supérieur
  geom_rug(data = rug_rup, aes(x = x), inherit.aes = FALSE, alpha = 0.25) +
  facet_wrap(~variable_label, scales = "free_x", ncol = 3) +
  scale_y_continuous(limits = c(0, 1), labels = scales::percent) +
  labs(x = NULL, y = "Predicted frequency") +
  theme_classic()

p_rup_panel

# --- B. Un graphique individuel par variable, rangés dans une liste nommée ---
p_rup_list <- lapply(vars_pred_rup, function(v) {
  ggplot(dplyr::filter(pred_rup, variable == v), aes(x, fit)) +
    geom_line(linewidth = 1) +
    geom_line(aes(y = lwr), linetype = "dashed") +
    geom_line(aes(y = upr), linetype = "dashed") +
    geom_rug(data = dplyr::filter(rug_rup, variable == v), aes(x = x),
             inherit.aes = FALSE, alpha = 0.25) +
    scale_y_continuous(limits = c(0, 1), labels = scales::percent) +
    labs(x = unname(vars_env[v]), y = "Predicted frequency") +
    theme_classic()
})
names(p_rup_list) <- vars_pred_rup

p_rup_list$salinity   # exemple : accès à un graphique individuel

# ggsave("rup_panel.svg", plot = p_rup_panel, width = 12, height = 7, units = "in")
# ggsave("rup_salinity.svg", plot = p_rup_list$salinity, width = 5, height = 4, units = "in")
```


### Lamprothamnium

#### Représenter les données avec des graphs pour chaque espèce

```{r}
data_lampro_all <- data_mod %>%
  dplyr::select(-c("Ruppia.maritima", "Althenia.filiformis"))

data_lampro_all %>%
  group_by(ID_LAG) %>%
  summarise(n_year = n_distinct(Year), .groups = "drop") %>%
  count(n_year)

data_lampro <- data_lampro_all %>%
  group_by(ID_LAG) %>%
  mutate(dif = n_distinct(Year) == 2) %>%
  ungroup() %>%
  filter(dif) %>%
  dplyr::select(-dif) %>%
  rename(espece = Lamprothamnium.papulosum) %>%
  mutate(Year = factor(Year), Site = factor(Site), ID_LAG = factor(ID_LAG))

```

```{r}
# Graph
# Year
ggplot(data = data_lampro, aes(x = Year, y = espece)) +
  geom_jitter(width = 0, height = 0.02, alpha = 0.6) +
  geom_smooth(method = "loess", se = TRUE) +
  labs(x = "Year", y = "Fréquence d'occurrence")

# Site
ggplot(data = data_lampro, aes(x = factor(Site), y = espece)) +
  geom_jitter(width = 0, height = 0.02, alpha = 0.6) +
  geom_smooth(method = "loess", se = TRUE) +
  labs(x = "Site", y = "Fréquence d'occurrence")

# organic_matter
ggplot(data = data_lampro, aes(x = organic_matter, y = espece)) +
  geom_jitter(width = 0, height = 0.02, alpha = 0.6) +
  geom_smooth(method = "loess", se = TRUE) +
  labs(x = "organic_matter", y = "Fréquence d'occurrence")

# ilr_fines_vs_sand
ggplot(data = data_lampro, aes(x = ilr_fines_vs_sand, y = espece)) +
  geom_jitter(width = 0, height = 0.02, alpha = 0.6) +
  geom_smooth(method = "loess", se = TRUE) +
  labs(x = "ilr_fines_vs_sand", y = "Fréquence d'occurrence")

# ilr_clay_vs_silt 
ggplot(data = data_lampro, aes(x = ilr_clay_vs_silt, y = espece)) +
  geom_jitter(width = 0, height = 0.02, alpha = 0.6) +
  geom_smooth(method = "loess", se = TRUE) +
  labs(x = "ilr_clay_vs_silt", y = "Fréquence d'occurrence")

# water_level
ggplot(data = data_lampro, aes(x = water_level, y = espece)) +
  geom_jitter(width = 0, height = 0.02, alpha = 0.6) +
  geom_smooth(method = "loess", se = TRUE) +
  labs(x = "water_level", y = "Fréquence d'occurrence")

# Surface
ggplot(data = data_lampro, aes(x = log(Surface), y = espece)) +
  geom_jitter(width = 0, height = 0.02, alpha = 0.6) +
  geom_smooth(method = "loess", se = TRUE) +
  labs(x = "Surface", y = "Fréquence d'occurrence")

# dist_trait_cote_m
ggplot(data = data_lampro, aes(x = dist_trait_cote_m, y = espece)) +
  geom_jitter(width = 0, height = 0.02, alpha = 0.6) +
  geom_smooth(method = "loess", se = TRUE) +
  labs(x = "dist_trait_cote_m", y = "Fréquence d'occurrence")

# salinity
ggplot(data = data_lampro, aes(x = salinity, y = espece)) +
  geom_jitter(width = 0, height = 0.02, alpha = 0.6) +
  geom_smooth(method = "loess", se = TRUE) +
  labs(x = "salinity", y = "Fréquence d'occurrence")

# mise_en_eau_num
ggplot(data = data_lampro, aes(x = mise_en_eau_num, y = espece)) +
  geom_jitter(width = 0, height = 0.02, alpha = 0.6) +
  geom_smooth(method = "loess", se = TRUE) +
  labs(x = "mise_en_eau_num", y = "Fréquence d'occurrence")

# duree_assec
ggplot(data = data_lampro, aes(x = duree_assec, y = espece)) +
  geom_jitter(width = 0, height = 0.02, alpha = 0.6) +
  geom_smooth(method = "loess", se = TRUE) +
  labs(x = "duree_assec", y = "Fréquence d'occurrence")

```

```{r}
## Modélisation de la niche d'Althenia filiformis
# Fit du modèle
m_lampro= gam(
  cbind(espece, 20 - espece) ~
    # effet temporel global
    Year +
    
    # structure spatiale / répétition
    s(Site, bs = "re") +
    s(ID_LAG, bs = "re") +

    # variables écologiqes
    s(organic_matter, k = 5) +
    s(ilr_fines_vs_sand, k = 5) +
    s(ilr_clay_vs_silt, k = 5) +
    s(water_level, k = 5) +
    s(log(Surface), k = 5) + # pas oublier de linéariser avec log()
    s(dist_trait_cote_m, k = 5) +
    s(salinity, k = 5) +
    s(mise_en_eau_num, k = 5) +
    s(duree_assec, k = 5)
  ,
  
  family = binomial, # données de fréquence d'occurrence sur 20
  method = "REML", # Restricted Maximum Likelihood [déterminer le degré de lissage des fonctions s()]
  select = TRUE, # shrinkage [evite les smooth inutile]
  data = data_lampro
)

# Verification et validation de la relation
# Summary [test de base du modèle : quels effets detectable]
summary(m_lampro)

# Note GP
# edf = estimated degrees of freedom (= complexité de la relation)
# edf ≈ 1 → relation essentiellement linéaire ;
# edf > 1 → relation non linéaire ;
# edf ≈ 0 avec select = TRUE → effet pratiquement éliminé par le shrinkage.

# Gam check [le modèle est correctement spécifié ?]
gam.check(m_lampro)

# Note GP
# Lire le k-index : est ce que mon k est correct? 
## si k-index ≈ 1 → OK ;
## si k-index < 1 + p-value faible → k trop petit?

## Attention : si edf proche de k' → peut également suggérer que k est trop petit

# Concurvité [comme un "test de multicollinéarité" pour un GAM]
conc = concurvity(m_lampro, full = FALSE)
round(conc$observed, 1) # regarde simplement la concurvité des données d'entrée

# Note GP
# Prédiction : la concurvité peut être relativement peu problématique
# Interprétation des mécanismes écologiques : potentiellementtrès problématique (on ne sépare pas les effets)

# Plot[plot de visualisation basique, attention ordonnée = echelle LOGIT]
plot(m_lampro)


######################## Predictions #######################################

## Prediction du modèle sur une matrice adhoc
# Création de la matrice
newdat_lampro = data.frame(
  salinity = seq(
    min(data_lampro$salinity, na.rm = TRUE),
    max(data_lampro$salinity, na.rm = TRUE),
    length.out = 200
  ),
  organic_matter = median(data_lampro$organic_matter, na.rm = TRUE),
  ilr_fines_vs_sand = median(data_lampro$ilr_fines_vs_sand, na.rm = TRUE),
  ilr_clay_vs_silt = median(data_lampro$ilr_clay_vs_silt, na.rm = TRUE),
  water_level = median(data_lampro$water_level, na.rm = TRUE),
  Surface = median(data_lampro$Surface, na.rm = TRUE),
  dist_trait_cote_m = median(data_lampro$dist_trait_cote_m, na.rm = TRUE),
  mise_en_eau_num = median(data_alth$mise_en_eau_num, na.rm = TRUE),
  duree_assec = median(data_lampro$duree_assec, na.rm = TRUE),
  Year = factor("2020", levels = levels(data_lampro$Year))
)

# Ajoute les variables Site et ID_LAG (le predict les enlève en dessous)
newdat_lampro$Site <- data_lampro$Site[1]
newdat_lampro$ID_LAG <- data_lampro$ID_LAG[1]

# Prédit les valeurs du modèle sur newdata (lien LINK pour les SE)
p = predict(
  m_lampro,
  newdata = newdat_lampro,
  type = "link",
  se.fit = TRUE,
  exclude = c("s(Site)", "s(ID_LAG)")
)

# Passe du logit à la probabilité
newdat_lampro$fit <- plogis(p$fit) # courbe de réponse [= niche]
newdat_lampro$lwr <- plogis(p$fit - 1.96 * p$se.fit) # IC a 95%
newdat_lampro$upr <- plogis(p$fit + 1.96 * p$se.fit) # IC a 95%


######################### Plot ##############################################
# On réalise les plots

# Sel [juste un plot, a adapter pour les autres variables]
p.lampro_sel = ggplot(newdat_lampro, 
                    aes(x = salinity)) + # variable d'intérêt
  
  geom_line(aes(y = fit), linewidth = 1) +
  geom_line(aes(y = lwr), linetype = "dashed") +
  geom_line(aes(y = upr), linetype = "dashed") +
  geom_rug(
    data = data_alth,
    aes(x = salinity),
    inherit.aes = FALSE,
    alpha = 0.25
  ) +
  scale_y_continuous(
    limits = c(0, 1),
    labels = scales::percent
  ) +
  labs(
    x = "Salinity",
    y = "Predicted frequency"
  ) +
  theme_classic()

p.lampro_sel
```

```{r}
#| label: lampro-predictions

# --- Paramètres---
vars_pred_lampro <- c("organic_matter", "ilr_fines_vs_sand", "ilr_clay_vs_silt",
              "water_level", "dist_trait_cote_m", "salinity",
              "mise_en_eau_num", "duree_assec")
year_ref_lampro  <- "2020"   # année de référence des prédictions 
n_pts_lampro    <- 200      # nombre de points par courbe

# --- Valeurs de référence : médiane de TOUTES les variables environnementales du modèle ---
med_lampro <- sapply(data_lampro[, env_vars], median, na.rm = TRUE)

# --- Fonction : courbe de niche pour UNE variable, les 8 autres fixées à leur médiane ---
predict_curve_lampro <- function(var, model = m_lampro, data = data_lampro) {

  # Grille de la variable d'intérêt, sur son étendue observée
  x_seq <- seq(min(data[[var]], na.rm = TRUE),
               max(data[[var]], na.rm = TRUE),
               length.out = n_pts_rup)

  # Table de prédiction
  nd_lampro <- as.data.frame(as.list(med_lampro))[rep(1, n_pts_lampro), ]
  rownames(nd_lampro) <- NULL
  nd_lampro[[var]] <- x_seq

  # Variables du design : Year fixé, Site/ID_LAG arbitraires 
  nd_lampro$Year   <- factor(year_ref_lampro, levels = levels(data$Year))
  nd_lampro$Site   <- data$Site[1]
  nd_lampro$ID_LAG <- data$ID_LAG[1]

  # Prédiction sur l'échelle du lien (logit) pour avoir les erreurs standard
  pr_lampro <- predict(model, newdata = nd_lampro, type = "link", se.fit = TRUE,
                     exclude = c("s(Site)", "s(ID_LAG)"))

  # Retour à l'échelle de probabilité : courbe + IC à 95 %
  data.frame(
    variable = var,
    x   = x_seq,
    fit = plogis(pr_lampro$fit),
    lwr = plogis(pr_lampro$fit - 1.96 * pr_lampro$se.fit),
    upr = plogis(pr_lampro$fit + 1.96 * pr_lampro$se.fit)
  )
}

# --- Boucle sur toutes les variables : un seul tableau en format long ---
pred_lampro <- do.call(rbind, lapply(vars_pred_lampro, predict_curve_lampro))

pred_lampro$variable_label <- factor(vars_env[pred_lampro$variable],
                                   levels = unname(vars_env[vars_pred_lampro]))

# --- Observations brutes pour le "rug" (format long) ---
rug_lampro <- data_lampro %>%
  dplyr::select(all_of(vars_pred_lampro)) %>%
  pivot_longer(everything(), names_to = "variable", values_to = "x") %>%
  drop_na() %>%
  mutate(variable_label = factor(vars_env[variable], levels = unname(vars_env[vars_pred_lampro])))
```

```{r}
#| label: lampro-plots

# --- A. Figure composite : une facette par variable ---
p_lampro_panel <- ggplot(pred_lampro, aes(x, fit)) +
  geom_line(linewidth = 1) +
  geom_line(aes(y = lwr), linetype = "dashed") +      # IC 95 % inférieur
  geom_line(aes(y = upr), linetype = "dashed") +      # IC 95 % supérieur
  geom_rug(data = rug_lampro, aes(x = x), inherit.aes = FALSE, alpha = 0.25) +
  facet_wrap(~variable_label, scales = "free_x", ncol = 3) +
  scale_y_continuous(limits = c(0, 1), labels = scales::percent) +
  labs(x = NULL, y = "Predicted frequency") +
  theme_classic()

p_lampro_panel

# --- B. Un graphique individuel par variable, rangés dans une liste nommée ---
p_lampro_list <- lapply(vars_pred_lampro, function(v) {
  ggplot(dplyr::filter(pred_lampro, variable == v), aes(x, fit)) +
    geom_line(linewidth = 1) +
    geom_line(aes(y = lwr), linetype = "dashed") +
    geom_line(aes(y = upr), linetype = "dashed") +
    geom_rug(data = dplyr::filter(rug_lampro, variable == v), aes(x = x),
             inherit.aes = FALSE, alpha = 0.25) +
    scale_y_continuous(limits = c(0, 1), labels = scales::percent) +
    labs(x = unname(vars_env[v]), y = "Predicted frequency") +
    theme_classic()
})
names(p_lampro_list) <- vars_pred_lampro

p_lampro_list$salinity   # exemple : accès à un graphique individuel

# ggsave("lampro_panel.svg", plot = p_lampro_panel, width = 12, height = 7, units = "in")
# ggsave("lampro_salinity.svg", plot = p_lampro_list$salinity, width = 5, height = 4, units = "in")
```

