---
title: "Article_1"
format: pdf
editor: visual
execute:
  warning: false
  message: false
---

```{r setup}
#| label: setup

# ------------------------------------------------------------------
# Packages
# ------------------------------------------------------------------
library(vegan)
library(ggplot2)
library(ggdendro)
library(dplyr)
library(tidyr)
library(readr)
library(adespatial)
library(indicspecies)
library(FactoMineR)
library(ggrepel)
library(mgcv)
library(patchwork)
library(pheatmap)
library(here)        # chemins relatifs -> reproductible sur n'importe quelle machine
library(permute)     
library(corrplot)
library(lme4)       
library(comple)

# ------------------------------------------------------------------
# Graine unique pour TOUT le document (clustering, permutations, sélection...)
# ------------------------------------------------------------------
set.seed(123)

# ------------------------------------------------------------------
# Chemin relatif vers les données
# ------------------------------------------------------------------
data_path <- here("df_merged_final.csv")

# ------------------------------------------------------------------
# Lagunes exclues (cortège lagunes permanentes / mares)
# ------------------------------------------------------------------
outlier_lagoons <- c("G_07", "G_06", "D_04", "D_05")

meta_cols   <- c("Year", "Site", "ID_LAG")
non_species <- c("algues")  # à supprimer

# Variables environnementales utilisées dans les analyses (RDA, GAM, TBI-LM...)
env_vars <- c("organic_matter", "ilr_fines_vs_sand", "ilr_clay_vs_silt",
              "water_level", "Surface", "dist_trait_cote_m", "salinity",
              "mise_en_eau_num", "duree_assec")
```

```{r data-loading}
#| label: chargement-des-donnees

df_all <- read_csv(data_path, show_col_types = FALSE) %>%
  filter(!(ID_LAG %in% outlier_lagoons))

# Colonnes d'espèces identifiées par noms plutôt que par position
species_cols <- setdiff(colnames(df_all), c(meta_cols, env_vars, non_species))

# Absences codées NA -> 0, uniquement pour les colonnes d'espèces
df_all <- df_all %>% mutate(across(all_of(species_cols), ~replace_na(.x, 0)))

# Retrait des espèces jamais observées après exclusion des lagunes outliers
species_cols <- species_cols[colSums(df_all[, species_cols] != 0, na.rm = TRUE) > 0]

# Trois sous-tableaux utilisés dans le reste du document :
macro <- df_all %>% dplyr::select(all_of(meta_cols), all_of(species_cols))
envir <- df_all %>% dplyr::select(all_of(meta_cols), all_of(env_vars))
df_merged_final <- df_all %>%
  dplyr::select(all_of(meta_cols), all_of(species_cols), all_of(env_vars))

cat("Sites :", nrow(macro), "| Espèces retenues :", length(species_cols), "\n")
```

## Article 1

### 1) Plant community Structure and Dynamics

#### a) Clustering + matrice de confusion + IndVa - Composition

On réalise un clustering hiérarchique **sur l'ensemble des relevés 2020 et 2025 combinés** (chaque ligne = une lagune à une date donnée, sans fusionner les deux années). La méthode d'agrégation est choisie automatiquement en comparant la corrélation cophénétique de trois méthodes usuelles. Les groupes sont définis par le clustering lui-même.

```{r cluster}
#| label: clustering

#| label: clustering

comm_all <- macro %>%
  dplyr::select(all_of(species_cols))
# Table "jumelle" de comm_all : ID_LAG et Year, dans le MEME ordre de lignes
comm_meta_all <- macro %>% dplyr::select(ID_LAG, Year)

# ID_LAG seul n'est pas unique : identifiant "ID_LAG_Année" pour chaque relevé
rownames(comm_all) <- paste(macro$ID_LAG, macro$Year, sep = "_")
colnames(comm_all) <- gsub(" ", ".", colnames(comm_all))   # noms de colonnes utilisables comme noms R

# Relevés sans aucune végétation (recouvrement total = 0 sur toutes les
# espèces) : la distance de Bray-Curtis n'est pas définie entre deux
# relevés vides (0/0) -> on les retire du clustering proprement dit, mais
# on les garde de côté (comm_zero) pour leur assigner ensuite un groupe
# commun "0 : sans végétation" plutôt que de les faire disparaître
# silencieusement de la matrice de confusion.
keep_rows <- rowSums(comm_all) > 0

comm      <- comm_all[keep_rows, ]         # relevés végétalisés -> utilisés pour le clustering
comm_meta <- comm_meta_all[keep_rows, ]

comm_zero      <- comm_all[!keep_rows, ]   # relevés sans végétation, mis de côté
comm_meta_zero <- comm_meta_all[!keep_rows, ]

cat("Relevés sans végétation (groupe commun, hors clustering) :",
    nrow(comm_zero), "/", nrow(comm_all), "\n")

dist_bray <- vegdist(comm, method = "bray")        # matrice de distance sur les relevés végétalisés uniquement

# Choix de la méthode de clustering par corrélation cophénétique
methods_hc <- c("complete", "average", "ward.D2")
coph <- sapply(methods_hc, function(m) {
  hc <- hclust(dist_bray, method = m)
  cor(dist_bray, cophenetic(hc))                    # corrélation distance <-> arbre
})
best_method <- methods_hc[which.max(coph)]           # on garde la méthode la plus fidèle
hc <- hclust(dist_bray, method = best_method)

cat("Méthode retenue :", best_method, "\n")
cat("Corrélation cophénétique :", round(max(coph), 3), "\n")

k <- 3
groups <- cutree(hc, k = k)   # groupes 1..k, un par relevé végétalisé (comm/comm_meta)
table(groups)

# Table complète des groupes, TOUS relevés confondus : 1..k = clusters de
# végétation (issus du clustering), 0 = relevés sans végétation (groupe
# commun, non issu du clustering). On combine par POSITION (comm_meta et
# 'groups' sont déjà alignés ligne à ligne ; comm_meta_zero reçoit
# simplement la constante 0), pour éviter tout souci de correspondance
# de noms/rownames.
groupes_df <- bind_rows(
  comm_meta %>% mutate(groupe = as.integer(groups)),
  comm_meta_zero %>% mutate(groupe = 0L)
)
table(groupes_df$groupe)
```

Cette figure représente le dendrogramme des relevés avec, en dessous, un réseau bipartite reliant chaque relevé aux espèces qu'il contient (épaisseur du trait = abondance).

```{r fig-dendro-bipartite}
#| label: fig-dendro-bipartite
#| fig-cap: "Clustering des sites et réseau bipartite espèces-sites"

# Ordre manuel des espèces (affichage uniquement)
sp_order_opt <- c(
  "Riella.notarisii",
  "Tolypella.salina",
  "Tolypella.hispanica",
  "Riella.helicophylla",
  "Ruppia.maritima",
  "Lamprothamnium.papulosum",
  "Althenia.filiformis",
  "Ruppia.cirrhosa",
  "Chara.canescens"
)

stopifnot(setequal(colnames(comm), sp_order_opt))
comm <- comm[, sp_order_opt]

# Positions des feuilles du dendrogramme
dend <- dendro_data(hc)

leaf_pos <- dend$labels %>%
  mutate(
    site = label,
    x_plot = x,
    y_plot = 0,
    group = as.factor(groups[label])
  ) %>%
  arrange(x)

# Positions des espèces (dans l'ordre manuel défini ci-dessus)
sp_pos <- data.frame(
  species = colnames(comm),
  x_plot = seq(min(leaf_pos$x_plot),
               max(leaf_pos$x_plot),
               length.out = ncol(comm)),
  y_plot = -2
)

# Liens sites-espèces (une ligne par couple site x espèce présent)
links <- as.data.frame(comm) %>%
  mutate(site = rownames(comm)) %>%
  pivot_longer(-site, names_to = "species", values_to = "abundance") %>%
  filter(abundance > 0) %>%
  left_join(leaf_pos, by = "site") %>%
  rename(x_site = x_plot, y_site = y_plot) %>%
  left_join(sp_pos, by = "species") %>%
  rename(x_sp = x_plot, y_sp = y_plot)

# Construction du graphique 
p_dendro <- ggplot() +
  geom_segment(data = dend$segments, aes(x, y, xend = xend, yend = yend)) +
  geom_segment(
    data = links,
    aes(x = x_site, y = y_site, xend = x_sp, yend = y_sp, linewidth = abundance),
    alpha = 0.4, color = "grey40"
  ) +
  geom_point(
    data = leaf_pos,
    aes(x_plot, y_plot, shape = group, fill = group),
    size = 5, color = "black", stroke = 0.9
  ) +
  geom_text(
    data = sp_pos,
    aes(x_plot, y_plot - 0.3, label = species),
    size = 3.5
  ) +
  scale_shape_manual(values = c(21, 22, 24), name = "Cluster") +
  scale_fill_manual(values = c("#009E73", "#E69F00", "#0072B2"), name = "Cluster") +
  scale_linewidth(range = c(0.2, 2.5)) +
  labs( y = "Bray-Curtis distance"
  ) +
  theme_minimal(base_size = 13) +
  theme(
    axis.text = element_blank(),
    axis.title.x = element_blank(),
    panel.grid = element_blank()
  )

p_dendro

ggsave("figure_cluster_color_Finale.svg", plot = p_dendro, width = 18, height = 10, units = "in")
```

::: callout-note
**Matrice de confusion : dynamique des groupes entre 2020 et 2025**
:::

```{r confusion-matrix-groupes}
#| label: confusion-matrix-groupes
#| tbl-cap: "Matrice de confusion : changement de groupe de composition entre 2020 et 2025 (0 = sans végétation)"

# groupes_df (construit dans le chunk 'clustering') contient déjà TOUS les
# relevés, y compris ceux sans végétation (groupe = 0)
groupes_wide <- groupes_df %>%
  filter(Year %in% c(2020, 2025)) %>%
  pivot_wider(id_cols = ID_LAG, names_from = Year, values_from = groupe,
              names_prefix = "groupe_") %>%
  drop_na()   # on ne garde que les lagunes présentes aux DEUX dates

# Matrice de confusion : lignes = groupe en 2020, colonnes = groupe en 2025
# Niveaux forcés à 0:k pour que TOUS les groupes apparaissent, y compris à 0 occurrence
niveaux_groupes <- 0:k
conf_mat <- table(
  Groupe_2020 = factor(groupes_wide$groupe_2020, levels = niveaux_groupes),
  Groupe_2025 = factor(groupes_wide$groupe_2025, levels = niveaux_groupes)
)
conf_mat

cat("Lagunes ayant changé de groupe :",
    sum(groupes_wide$groupe_2020 != groupes_wide$groupe_2025), "/", nrow(groupes_wide), "\n")
```

On caractérise ensuite chaque groupe par ses espèces indicatrices (méthode IndVal de Dufrêne & Legendre, via `multipatt`). Cette étape reste descriptive et ne dépend pas de la question de significativité soulevée ci-dessus.

```{r indval}
#| label: indval

# Espèces indicatrices de chaque cluster (Dufrêne & Legendre 1997)
indval_res <- multipatt(comm, as.factor(groups), func = "IndVal.g",
                         control = how(nperm = 999))

indval_tab <- data.frame(species = rownames(indval_res$sign), indval_res$sign) %>%
  filter(p.value <= 0.05) %>%
  arrange(desc(stat))
indval_tab

ggplot(indval_tab, aes(x = reorder(species, stat), y = stat)) +
  geom_col(fill = "steelblue") +
  coord_flip() +
  labs(x = NULL, y = "IndVal") +
  theme_minimal()
```

#### b)PERMANOVA appariée - Composition globale : effet Site et Année

```{r permanova-site-year}
#| label: permanova-site-annee

meta <- macro %>% dplyr::select(all_of(meta_cols)) %>%
  mutate(Site = as.factor(Site), Year = as.factor(Year))
data_num <- macro %>% dplyr::select(all_of(species_cols))

keep <- rowSums(data_num) > 0
data_num_clean <- data_num[keep, ]
meta_clean <- meta[keep, ]
stopifnot(nrow(data_num_clean) == nrow(meta_clean))

dist_bc <- vegdist(data_num_clean, method = "bray")

# Vérification de dispersion AVANT interprétation de la PERMANOVA
anova(betadisper(dist_bc, meta_clean$Site))
anova(betadisper(dist_bc, meta_clean$Year))

# --- Effet Année (apparié) : permutations restreintes A L'INTERIEUR de chaque lagune ---
perm_year <- how(
  within = Within(type = "free"),                             # permute librement...
  plots  = Plots(strata = meta_clean$ID_LAG, type = "none"),   # ...mais jamais entre lagunes
  nperm  = 999
)
cat("--- Effet Année (permutations intra-lagune) ---\n")
adonis2(dist_bc ~ Year, data = meta_clean, permutations = perm_year, by = "margin")

# --- Effet Site (inter-lagune) : permutations restreintes ENTRE lagunes ---
perm_site <- how(
  within = Within(type = "none"),                              # jamais de permutation intra-lagune...
  plots  = Plots(strata = meta_clean$ID_LAG, type = "free"),    # ...seulement entre blocs "lagune"
  nperm  = 999
)
cat("--- Effet Site (permutations inter-lagune) ---\n")
adonis2(dist_bc ~ Site, data = meta_clean, permutations = perm_site, by = "margin")
```

#### c)RDA contrainte - Facteurs écologiques de la composition

```{r rda-checks}
#| label: rda-verifications

Y <- df_merged_final %>% dplyr::select(all_of(species_cols))

# On garde ID_LAG et Site en plus des variables numériques (utiles plus bas)
X_full <- df_merged_final %>% dplyr::select(ID_LAG, Site, organic_matter, ilr_fines_vs_sand,
                                             ilr_clay_vs_silt, water_level, Surface,
                                             dist_trait_cote_m, salinity,
                                             mise_en_eau_num, duree_assec)
X <- X_full %>% dplyr::select(-ID_LAG, -Site)   # variables numériques seules (corrélations/VIF/RDA)

complete_rows <- complete.cases(Y, X_full)
Y_clean <- Y[complete_rows, ]
X_clean <- X[complete_rows, ]
id_clean   <- X_full$ID_LAG[complete_rows]   # conservé pour les permutations contraintes
site_clean <- X_full$Site[complete_rows]     # conservé pour le terme Condition(Site)

# decorana() exige rowSums > 0 : on retire les lignes site-année sans
# aucune espèce présente
zero_rows <- rowSums(Y_clean) == 0
if (any(zero_rows)) {
  cat("Sites retirés (aucune espèce présente cette année-là) :", sum(zero_rows), "\n")
}
Y_clean    <- Y_clean[!zero_rows, ]
X_clean    <- X_clean[!zero_rows, ]
id_clean   <- id_clean[!zero_rows]
site_clean <- site_clean[!zero_rows]

# 1. Corrélation par paires (vérification rapide, bivariée)
cor_mat <- cor(X_clean, use = "complete.obs")
print(round(cor_mat, 2))
high_cor <- which(abs(cor_mat) > 0.7 & cor_mat != 1, arr.ind = TRUE)
if (nrow(high_cor) > 0) {
  cat("Paires corrélées (|r| > 0.7) à surveiller :\n")
  print(unique(t(apply(high_cor, 1, sort))))
}

# VIF
vif_manuel <- sapply(colnames(X_clean), function(v) {
  fit <- lm(as.formula(paste(v, "~ .")), data = X_clean)
  1 / (1 - summary(fit)$r.squared)
})
print(round(vif_manuel, 2))

# Heatmap des corrélations
{
  corrplot(cor_mat, type = "lower", diag = FALSE, tl.pos = "n",
           addCoef.col = "black", number.cex = 0.7,
           col = colorRampPalette(c("#2166AC", "white", "#B2182B"))(200),
           mar = c(0, 0, 3, 0))

  n_v <- ncol(cor_mat)
  text(x = 1:n_v, y = n_v - (1:n_v) + 1, labels = colnames(cor_mat),
       pos = 4, cex = 0.75, xpd = TRUE, offset = 0.3)
}

# 2. Longueur de gradient (DCA) pour choisir RDA vs CCA
Y_hell <- decostand(Y_clean, method = "hellinger")
dca_check <- decorana(Y_hell)
cat("Longueur du 1er axe DCA (SD) :", round(max(dca_check$rproj[, 1]) -
                                              min(dca_check$rproj[, 1]), 2), "\n")
```

```{r rda-model}
#| label: rda-modele

X_scaled <- scale(X_clean)
rda_data <- as.data.frame(X_scaled)
rda_data$Site <- site_clean    # ajouté pour servir de covariable (Condition)

# RDA partielle : Site en Condition() -> son effet est retiré avant de
# tester les variables environnementales d'intérêt
rda_result <- rda(Y_hell ~ organic_matter + ilr_fines_vs_sand + ilr_clay_vs_silt +
                     water_level + Surface + dist_trait_cote_m + salinity +
                     mise_en_eau_num + duree_assec + Condition(Site),
                   data = rda_data)

# Permutations contraintes : on ne permute qu'à l'intérieur de chaque lagune
# (bloc = ID_LAG) pour respecter la pseudo-réplication temporelle
perm_rda <- how(blocks = id_clean, nperm = 999)

anova(rda_result, permutations = perm_rda)                 # test global
anova(rda_result, by = "axis", permutations = perm_rda)
anova(rda_result, by = "term", permutations = perm_rda)

vif.cca(rda_result)               # colinéarité résiduelle dans le modèle ajusté
```

```{r rda-plot}
#| label: fig-rda
#| fig-cap: "RDA (partielle, Condition = Site) espèces ~ environnement"

sc_site <- as.data.frame(scores(rda_result, display = "sites", scaling = 2))
sc_sp   <- as.data.frame(scores(rda_result, display = "species", scaling = 2))
sc_env  <- as.data.frame(scores(rda_result, display = "bp", scaling = 2))
sc_sp$Species <- rownames(sc_sp)

vars_env_labels <- c(
  salinity = "Salinity", organic_matter = "Organic matter",
  ilr_fines_vs_sand = "Fines/Sand ratio", ilr_clay_vs_silt = "Clay/Silt ratio",
  water_level = "Water level (cm)", Surface = "Surface (m2)",
  dist_trait_cote_m = "Distance to coastline (m)", mise_en_eau_num = "Reflooding date (j)",
  duree_assec = "Dry period duration (j)"
)
sc_env$Var <- vars_env_labels[rownames(sc_env)]

eig_pct <- summary(rda_result)$concont$importance["Proportion Explained", 1:2] * 100

p_rda <- ggplot() +
  geom_point(data = sc_site, aes(RDA1, RDA2), colour = "grey70", size = 1.5) +
  geom_segment(data = sc_sp, aes(x = 0, y = 0, xend = RDA1, yend = RDA2),
               arrow = arrow(length = unit(0.25, "cm")), colour = "#009E73") +
  geom_text_repel(data = sc_sp, aes(RDA1, RDA2, label = Species), colour = "#009E73",
                   size = 5.3, fontface = "bold") +        
  geom_segment(data = sc_env, aes(x = 0, y = 0, xend = RDA1, yend = RDA2),
               arrow = arrow(length = unit(0.25, "cm")), colour = "#E69F00") +
  geom_text_repel(data = sc_env, aes(RDA1, RDA2, label = Var), colour = "#E69F00",
                   size = 5.3, fontface = "bold") +           
  geom_hline(yintercept = 0) + geom_vline(xintercept = 0) +
  xlab(paste0("RDA1 (", round(eig_pct[1], 1), "%)")) +
  ylab(paste0("RDA2 (", round(eig_pct[2], 1), "%)")) +
  theme_minimal(base_size = 18) +
  theme(
    panel.border = element_rect(color = "black", fill = NA),
    axis.title   = element_text(size = 18, face = "bold"),  
    axis.text    = element_text(size = 18, face = "bold"))  

p_rda

# Ratio 16:9 (format écran) pour l'export SVG
ggsave("figure_rda_colorblind.svg", plot = p_rda, width = 16, height = 9, units = "in")
```

```{r}
#| label: fig-rda-heatmap
#| fig-cap: "Corrélation de Spearman espèces / variables environnementales (* p<.05, ** p<.01, *** p<.001)"

species_names <- colnames(Y_clean)
env_names     <- colnames(X_clean)

r_mat <- matrix(NA_real_, nrow = length(species_names), ncol = length(env_names),
                 dimnames = list(species_names, env_names))
p_mat <- r_mat

for (sp in species_names) {
  for (ev in env_names) {
    test <- suppressWarnings(cor.test(Y_clean[[sp]], X_clean[[ev]], method = "spearman"))
    r_mat[sp, ev] <- test$estimate
    p_mat[sp, ev] <- test$p.value
  }
}

stars <- ifelse(p_mat < 0.001, "***",
          ifelse(p_mat < 0.01,  "**",
           ifelse(p_mat < 0.05,  "*", "")))
labels_mat <- matrix(paste0(round(r_mat, 2), stars), nrow = nrow(r_mat),
                      dimnames = dimnames(r_mat))

# Noms d'espèces abrégés (genre -> initiale) pour gagner de la place,
abbrev_species <- function(x) {
  parts <- strsplit(gsub("\\.", " ", x), " ")
  sapply(parts, function(p) paste0(substr(p[1], 1, 1), ". ", paste(p[-1], collapse = " ")))
}
rownames(r_mat)      <- abbrev_species(rownames(r_mat))
rownames(labels_mat) <- rownames(r_mat)

# Labels des variables environnementales 
colnames(r_mat)      <- vars_env_labels[colnames(r_mat)]
colnames(labels_mat) <- colnames(r_mat)

heatmap_colors <- colorRampPalette(rev(RColorBrewer::brewer.pal(11, "PuOr")))(100)

pheatmap(r_mat, cluster_rows = TRUE, cluster_cols = TRUE,
         display_numbers = labels_mat,
         fontsize_number = 10,        # taille des valeurs/étoiles dans les cases
         fontsize = 12,                # taille de base (étiquettes lignes/colonnes)
         fontsize_row = 14,
         fontsize_col = 12,
         angle_col = 45,               # étiquettes de colonnes en oblique
         color = heatmap_colors,
         breaks = seq(-1, 1, length.out = 101))
```

### 2) Spatial Hotspots of Community Change (TBI)

#### a) Richesse spécifique (2020 vs 2025)

```{r richness-prep}
#| label: richesse-prep

n_sp <- macro %>%
  rowwise() %>%
  mutate(n_sp = sum(c_across(all_of(species_cols)) > 0)) %>%
  ungroup() %>%
  dplyr::select(Year, Site, ID_LAG, n_sp)

df_wide_sp <- n_sp %>%
  filter(Year %in% c(2020, 2025)) %>%
  pivot_wider(names_from = Year, values_from = n_sp, names_prefix = "n_sp_") %>%
  drop_na()
```

```{r richness-check}
#| label: richesse-check

diff_sp <- df_wide_sp$n_sp_2025 - df_wide_sp$n_sp_2020
cat("N paires :", nrow(df_wide_sp), "\n")
cat("Ex-aequo (différences nulles) :", sum(diff_sp == 0), "\n")
hist(diff_sp, main = "Distribution des différences (2025 - 2020)", xlab = "Δ richesse")
```

```{r richness-test}
#| label: richesse-test

wilcox_sp <- wilcox.test(df_wide_sp$n_sp_2020, df_wide_sp$n_sp_2025, paired = TRUE,
                          exact = (sum(diff_sp == 0) == 0))
wilcox_sp
```

```{r fig-richness}
#| label: fig-richness
#| fig-cap: "Richesse spécifique par site, 2020 vs 2025"

# Agrégation par Site : moyenne et erreur type de la richesse
site_summary <- n_sp %>%
  filter(Year %in% c(2020, 2025)) %>%
  group_by(Site, Year) %>%
  summarise(mean_sp = mean(n_sp), sd_sp = sd(n_sp), n_lag = dplyr::n(),
            .groups = "drop") %>%
  mutate(se_sp = sd_sp / sqrt(n_lag))

site_wide <- site_summary %>%
  pivot_wider(id_cols = Site, names_from = Year,
              values_from = c(mean_sp, se_sp),
              names_glue = "{.value}_{Year}") %>%
  drop_na()

p_richness <- ggplot(site_wide, aes(x = mean_sp_2020, y = mean_sp_2025, color = Site)) +
  geom_abline(slope = 1, intercept = 0, linetype = "dashed", color = "red") +
  geom_segment(aes(x = mean_sp_2020, xend = mean_sp_2020,
                    y = mean_sp_2025 - se_sp_2025, yend = mean_sp_2025 + se_sp_2025)) +
  geom_segment(aes(x = mean_sp_2020 - se_sp_2020, xend = mean_sp_2020 + se_sp_2020,
                    y = mean_sp_2025, yend = mean_sp_2025)) +
  geom_point(shape = 21, fill = "white", size = 10, stroke = 1) +
  geom_text(aes(label = Site), fontface = "bold", size = 6, show.legend = FALSE) +
  scale_x_continuous(limits = c(0, 4), breaks = 0:4) +
  scale_y_continuous(limits = c(0, 4), breaks = 0:4) +
  labs(x = "Number of species in 2020", y = "Number of species in 2025",
       subtitle = paste0("p = ",
                          signif(wilcox_sp$p.value, 3))) +
  theme_minimal() +
  theme(legend.position = "none")

p_richness

ggsave("figure_richesse_finale.svg", plot = p_richness, width = 6, height = 6, units = "in")
```

#### b) TBI

Calcul du Temporal Beta-diversity Index (TBI) entre 2020 et 2025 pour chaque lagune échantillonnée aux deux dates : `pertes` (espèces disparues), `gains` (espèces apparues) et `change` (dissimilarité totale D).

```{r tbi}
#| label: tbi

macro_t1 <- macro %>% filter(Year == 2020) %>% arrange(ID_LAG)
macro_t2 <- macro %>% filter(Year == 2025) %>% arrange(ID_LAG)
common_ids <- intersect(macro_t1$ID_LAG, macro_t2$ID_LAG)
macro_t1 <- macro_t1 %>% filter(ID_LAG %in% common_ids) %>% arrange(ID_LAG)
macro_t2 <- macro_t2 %>% filter(ID_LAG %in% common_ids) %>% arrange(ID_LAG)

sp_t1 <- macro_t1 %>% dplyr::select(all_of(species_cols)) %>% as.data.frame()
sp_t2 <- macro_t2 %>% dplyr::select(all_of(species_cols)) %>% as.data.frame()
rownames(sp_t1) <- macro_t1$ID_LAG
rownames(sp_t2) <- macro_t2$ID_LAG

keep_tbi <- which(rowSums(sp_t1) != 0 | rowSums(sp_t2) != 0)
sp_t1 <- sp_t1[keep_tbi, ]; sp_t2 <- sp_t2[keep_tbi, ]
ids_tbi <- macro_t1$ID_LAG[keep_tbi]

tbi_raw <- TBI(sp_t1, sp_t2, method = "%difference", nperm = 999, test.t.perm = FALSE)

tbi_result <- data.frame(
  ID_LAG  = ids_tbi,
  TBI     = tbi_raw$TBI,
  p_value = tbi_raw$p.TBI,
  pertes  = tbi_raw$BCD.mat[, "B/(2A+B+C)"],
  gains   = tbi_raw$BCD.mat[, "C/(2A+B+C)"],
  change  = tbi_raw$BCD.mat[, "D=(B+C)/(2A+B+C)"]
) %>%
  left_join(macro_t1 %>% dplyr::select(ID_LAG, Site), by = "ID_LAG")

tbi_result %>% arrange(desc(change)) %>% head(5)
```

```{r tbi-plot}
#| label: fig-tbi
#| fig-cap: "TBI par site"

site_order <- tbi_result %>%
  group_by(Site) %>%
  summarise(median_change = median(change), q1_change = quantile(change, 0.25),
            .groups = "drop") %>%
  arrange(desc(median_change), desc(q1_change)) %>%
  pull(Site)

tbi_result <- tbi_result %>% mutate(Site = factor(Site, levels = site_order))

p_tbi_site <- ggplot(tbi_result, aes(Site, change)) +
  geom_boxplot(fill = "#8ECFC9") +
  geom_jitter(width = 0.2, size = 1, alpha = 0.7, color = "grey70") +
  geom_hline(yintercept = 0, color = "grey80") +
  labs(x = "Site", y = "TBI - Total dissimilarity") +
  theme_minimal(base_size = 18) +
  theme(axis.text = element_text(size = 18, face = "bold")) 

p_tbi_site
```

```{r tbi-gains-losses}
#| label: fig-tbi-gains-pertes
#| fig-cap: "Gains vs losses (TBI)"

diff_gp <- tbi_result$gains - tbi_result$pertes
delta   <- mean(diff_gp, na.rm = TRUE)
test_gp <- wilcox.test(diff_gp, mu = 0)

p_tbi_gp <- ggplot(tbi_result, aes(pertes, gains)) +
  geom_point(size = 1.5, color = "grey70") +
  geom_abline(slope = 1, intercept = 0, color = "#009E73", linewidth = 1.8) +
  geom_abline(slope = 1, intercept = delta, color = "#D55E00",
              linetype = "dotted", linewidth = 1.8) +
  annotate("text", x = 0.03, y = 0.97, hjust = 0, vjust = 1, size = 4.5,
           label = paste0("delta = ", round(delta, 3))) +
  coord_equal(xlim = c(0, 1), ylim = c(0, 1), expand = FALSE, clip = "on") +
  labs(x = "Losses B/(2A+B+C)", y = "Gains C/(2A+B+C)") +
  theme_minimal(base_size = 18) +
  theme(panel.border = element_rect(color = "black", fill = NA, linewidth = 0.8),
        plot.title = element_text(hjust = 0.5, face = "bold"),
        axis.text = element_text(size = 18, face = "bold"))   

p_tbi_gp
```

Figure composite

```{r}
#| label: fig-tbi-panel
#| fig-cap: "TBI par site et gains vs pertes, cote à cote"

p_tbi_panel <- (p_tbi_site + p_tbi_gp) +
  plot_layout(ncol = 2) +
  plot_annotation(tag_levels = "a") &
  theme(plot.tag = element_text(size = 20, face = "bold"))

p_tbi_panel

ggsave("figure_tbi_panel_finaleV2.svg", plot = p_tbi_panel, width = 16, height = 9, units = "in")
ggsave("figure_tbi_panel_finaleV2.png", plot = p_tbi_panel, width = 16, height = 9, units = "in")
```

On construit ensuite le tableau des variables explicatives : le Delta (2025 - 2020) de chaque variable environnementale, pour chaque lagune.

```{r tbi-lm-data}
#| label: tbi-lm-donnees

envir_2020 <- envir %>% filter(Year == 2020) %>% drop_na() %>% arrange(ID_LAG)
envir_2025 <- envir %>% filter(Year == 2025) %>% drop_na() %>% arrange(ID_LAG)
common_env_ids <- intersect(envir_2020$ID_LAG, envir_2025$ID_LAG)
envir_2020 <- envir_2020 %>% filter(ID_LAG %in% common_env_ids) %>% arrange(ID_LAG)
envir_2025 <- envir_2025 %>% filter(ID_LAG %in% common_env_ids) %>% arrange(ID_LAG)
stopifnot(identical(envir_2020$ID_LAG, envir_2025$ID_LAG))

env_vars_2020 <- envir_2020 %>% dplyr::select(-all_of(meta_cols))
env_vars_2025 <- envir_2025 %>% dplyr::select(-all_of(meta_cols))
delta_envir <- env_vars_2025 - env_vars_2020
delta_envir$ID_LAG <- envir_2020$ID_LAG

df_model <- tbi_result %>% inner_join(delta_envir, by = "ID_LAG")
```

::: callout-note
**Avant de modéliser : distribution du TBI et des variables Delta**

Avant de choisir/valider un LM simple, on regarde la distribution brute de la variable réponse (`change`, la dissimilarité totale D) et de chaque variable explicative Delta, avec un test de normalité (Shapiro-Wilk) à titre indicatif. On regarde aussi si l'amplitude du changement (Delta) dépend du niveau moyen de la variable sur les deux dates .
:::

```{r tbi-distributions}
#| label: tbi-distributions
#| fig-cap: "Distribution du TBI (change) et des variables environnementales Delta"

# 1. Distribution brute de la métrique réponse (D = dissimilarité totale)
hist(df_model$change, main = "Distribution du TBI (change)", xlab = "TBI (D)")
shapiro.test(df_model$change)   # H0 = normalité ; indicatif seulement (n petit)

# 2. Distribution de chaque variable environnementale Delta (2025 - 2020)
env_delta_names <- setdiff(colnames(delta_envir), "ID_LAG")

par(mfrow = c(3, 3))
for (v in env_delta_names) {
  hist(delta_envir[[v]], main = v, xlab = "Delta (2025 - 2020)")
}
par(mfrow = c(1, 1))

# 3. Delta en fonction de la moyenne (2020-2025) : détecte une éventuelle
# dépendance entre l'ampleur du changement et le niveau moyen de la variable
mean_envir <- (env_vars_2020 + env_vars_2025) / 2
mean_envir$ID_LAG <- envir_2020$ID_LAG

par(mfrow = c(3, 3))
for (v in env_delta_names) {
  plot(mean_envir[[v]], delta_envir[[v]],
       xlab = paste("Moyenne", v), ylab = paste("Delta", v),
       main = v, pch = 19, col = "steelblue")
  abline(h = 0, lty = 2, col = "grey60")
}
par(mfrow = c(1, 1))
```

```{r}
#| label: tbi-distributions
#| fig-cap: "Distribution du TBI (change) et des variables environnementales Delta"

# 1. Vegetation status of each paired lagoon (2020 vs 2025)
stopifnot(identical(macro_t1$ID_LAG, macro_t2$ID_LAG))

niveaux_type <- c("Compositional change",
                  "Vegetation → 0 (total loss)",
                  "0 → vegetation (colonisation)",
                  "No vegetation in both years")

statut_lagunes <- data.frame(
  ID_LAG   = macro_t1$ID_LAG,
  veg_2020 = rowSums(macro_t1[, species_cols]) > 0,
  veg_2025 = rowSums(macro_t2[, species_cols]) > 0
) %>%
  mutate(type_changement = factor(case_when(
    veg_2020 & veg_2025   ~ "Compositional change",
    veg_2020 & !veg_2025  ~ "Vegetation → 0 (total loss)",
    !veg_2020 & veg_2025  ~ "0 → vegetation (colonisation)",
    TRUE                  ~ "No vegetation in both years"
  ), levels = niveaux_type))

# 2. Attach the TBI ; lagoons empty in both years: D = 0 by convention
df_hist <- statut_lagunes %>%
  left_join(tbi_result %>% dplyr::select(ID_LAG, change), by = "ID_LAG") %>%
  mutate(change = ifelse(type_changement == "No vegetation in both years", 0, change))

print(table(df_hist$type_changement))
print(table(df_hist$type_changement, D_equals_1 = round(df_hist$change, 6) == 1))

# 3. Dataset for the LMs: only lagoons WITH vegetation in both years
ids_veg_both <- statut_lagunes %>% filter(veg_2020 & veg_2025) %>% pull(ID_LAG)
df_model_veg <- df_model %>% filter(ID_LAG %in% ids_veg_both)
cat("Lagoons kept for the LMs:", nrow(df_model_veg), "/", nrow(df_model), "\n")

# 4. Normal curve parameters, fitted on "Compositional change" lagoons only
val_comp   <- df_hist$change[df_hist$type_changement == "Compositional change"]
mu_comp    <- mean(val_comp, na.rm = TRUE)
sd_comp    <- sd(val_comp, na.rm = TRUE)
n_comp     <- sum(!is.na(val_comp))
binwidth_h <- 0.05

cat("Compositional change: n =", n_comp,
    "| mean =", round(mu_comp, 3), "| sd =", round(sd_comp, 3), "\n")
shapiro.test(val_comp)   # normality of the LM response, indicative only

# 5. Stacked histogram (compositional change at the bottom) + normal curve
p_hist_tbi <- ggplot(df_hist, aes(change, fill = type_changement)) +
  geom_histogram(binwidth = binwidth_h, center = 0, colour = "white",
                 position = position_stack(reverse = TRUE)) +
  stat_function(fun = function(x) dnorm(x, mean = mu_comp, sd = sd_comp) * n_comp * binwidth_h,
                colour = "#332288", linewidth = 1.2, n = 300,
                inherit.aes = FALSE) +
  # Paul Tol "muted" palette (colourblind-safe)
  scale_fill_manual(values = c(
    "Compositional change"          = "#44AA99",
    "Vegetation → 0 (total loss)"   = "#CC6677",
    "0 → vegetation (colonisation)" = "#DDCC77",
    "No vegetation in both years"   = "#BBBBBB"
  ), drop = FALSE) +
  labs(x = "TBI (D)", y = "Number of lagoons", fill = "Change type") +
  theme_minimal(base_size = 18)

p_hist_tbi

# 6. Distribution of each environmental Delta variable (2025 - 2020)
env_delta_names <- setdiff(colnames(delta_envir), "ID_LAG")

par(mfrow = c(3, 3))
for (v in env_delta_names) {
  hist(delta_envir[[v]], main = v, xlab = "Delta (2025 - 2020)")
}
par(mfrow = c(1, 1))

# 7. Delta versus mean value (2020-2025)
mean_envir <- (env_vars_2020 + env_vars_2025) / 2
mean_envir$ID_LAG <- envir_2020$ID_LAG

par(mfrow = c(3, 3))
for (v in env_delta_names) {
  plot(mean_envir[[v]], delta_envir[[v]],
       xlab = paste("Mean", v), ylab = paste("Delta", v),
       main = v, pch = 19, col = "steelblue")
  abline(h = 0, lty = 2, col = "grey60")
}
par(mfrow = c(1, 1))
```

```{r}
#| label: tbi-lm-diagnostic

# Keep only Delta variables that actually vary among the 37 lagoons
# (Surface and dist_trait_cote_m are time-invariant: Delta = 0 everywhere)
sd_delta <- sapply(df_model_veg[, env_delta_names], sd, na.rm = TRUE)
print(round(sd_delta, 3))
env_delta_var <- names(sd_delta)[sd_delta > 0]
cat("Delta variables removed (no temporal variation):",
    setdiff(env_delta_names, env_delta_var), "\n")
cat("n lagoons:", nrow(df_model_veg), "| n predictors:", length(env_delta_var), "\n")

# Correlations between the retained Delta variables
print(round(cor(df_model_veg[, env_delta_var]), 2))

# VIF on the retained Delta variables (same sample as the LM)
vif_delta <- sapply(env_delta_var, function(v) {
  fit <- lm(as.formula(paste(v, "~ .")), data = df_model_veg[, env_delta_var])
  1 / (1 - summary(fit)$r.squared)
})
print(round(vif_delta, 2))
```

```{r tbi-lm}
#| label: tbi-lm

# LMs on lagoons with vegetation in BOTH years, using only the Delta variables
# with temporal variation (env_delta_var, defined in 'tbi-lm-diagnostic').
# Additive model, no variable selection.
cat("n lagoons:", nrow(df_model_veg), "| n predictors:", length(env_delta_var), "\n")

df_lm_change <- df_model_veg %>% dplyr::select(change, all_of(env_delta_var))
modele_change <- lm(change ~ ., data = df_lm_change)
summary(modele_change)

# Residual diagnostics
par(mfrow = c(2, 2)); plot(modele_change); par(mfrow = c(1, 1))
plot(modele_change, which = 4)                  # Cook's distance
shapiro.test(residuals(modele_change))          # normality of the residuals

df_lm_pertes <- df_model_veg %>% dplyr::select(pertes, all_of(env_delta_var))
modele_pertes <- lm(pertes ~ ., data = df_lm_pertes)
summary(modele_pertes)
```

### 3) Modélisation de la niche des espèces clés

### a) Wilcoxon par espèce (changement d'abondance 2020 vs 2025)

Section conservée à l'identique : test de Wilcoxon apparié par espèce (correction de Benjamini-Hochberg pour tests multiples), complémentaire à la modélisation de niche ci-dessus.

```{r species-wilcoxon}
#| label: wilcoxon-especes

resultats <- data.frame(Espece = species_cols, W_statistic = NA_real_, p_value = NA_real_)

for (i in seq_along(species_cols)) {
  sp <- species_cols[i]
  df_wide <- macro %>%
    filter(Year %in% c(2020, 2025)) %>%
    dplyr::select(ID_LAG, Year, all_of(sp)) %>%
    pivot_wider(names_from = Year, values_from = all_of(sp), names_prefix = "y") %>%
    drop_na()
  if (nrow(df_wide) > 1) {
    test <- wilcox.test(df_wide$y2020, df_wide$y2025, paired = TRUE, exact = FALSE)
    resultats$W_statistic[i] <- test$statistic
    resultats$p_value[i] <- test$p.value
  }
}

# Correction pour tests multiples (une comparaison par espèce)
resultats$p_adj <- p.adjust(resultats$p_value, method = "BH")
resultats <- resultats[order(resultats$p_value), ]
resultats
```

::: callout-warning
Un test de Wilcoxon est répété pour chaque espèce : la colonne `p_adj` (correction de Benjamini-Hochberg) est à utiliser de préférence à `p_value` brute pour décider quelles espèces ont réellement changé.
:::

```{r species-plot}
#| label: fig-especes-signif
#| fig-cap: "Abondance par espèce, 2020 vs 2025"

df_long <- macro %>%
  filter(Year %in% c(2020, 2025)) %>%
  dplyr::select(ID_LAG, Year, all_of(especes_signif)) %>%
  pivot_longer(all_of(especes_signif), names_to = "Espece", values_to = "Abondance")

ggplot(df_long, aes(Espece, Abondance, fill = factor(Year))) +
  geom_boxplot(position = position_dodge(0.8), alpha = 0.6) +
  labs(x = "Espèce", y = "Abondance", fill = "Année") +
  theme_minimal(base_size = 13) +
  theme(axis.text.x = element_text(angle = 45, hjust = 1)) +
  scale_fill_manual(values = c("2020" = "#F8766D", "2025" = "#00BFC4"))
```

### b) Univarié

```{r vars-env-niche}
#| label: vars-env-niche

# Labels d'affichage des variables environnementales (repris de la section RDA)
vars_env <- c(
  salinity = "Salinity", organic_matter = "Organic matter",
  ilr_fines_vs_sand = "Fines/Sand ratio", ilr_clay_vs_silt = "Clay/Silt ratio",
  water_level = "Water level (cm)", Surface = "Surface (m²)",
  dist_trait_cote_m = "Distance to coastline (m)", mise_en_eau_num = "Reflooding date (j)",
  duree_assec = "Dry period duration (j)"
)

especes_signif <- c("Ruppia.maritima", "Althenia.filiformis", "Lamprothamnium.papulosum")
especes_signif <- intersect(especes_signif, species_cols)
```

Avant de modéliser, on vérifie que le recouvrement de chaque espèce s'aligne bien sur une grille de pas ≈ 0.05 (donc sur 20 niveaux possibles, de 0/20 à 20/20), ce qui justifie le passage en comptage binomial.

```{r niche-check-response}
#| label: niche-check-reponse

for (sp in especes_signif) {
  vals <- df_merged_final[[sp]]
  n_niveaux <- length(unique(na.omit(vals)))
  cat(sp, ": n niveaux =", n_niveaux,
      "| n = 0 :", sum(vals == 0, na.rm = TRUE),
      "| n = 1 :", sum(vals == 1, na.rm = TRUE), "\n")
}
```

```{r niche-data-prep}
#| label: niche-data-prep

n_essais <- 20   # recouvrement exprimé en pas de 0.05 -> équivalent à un ratio sur 20

df_niche <- df_merged_final %>%
  mutate(
    Site   = factor(Site),
    ID_LAG = factor(ID_LAG),
    Year   = factor(Year)   # facteur à 2 niveaux : 2020 vs 2025 (plus simple à interpréter qu'un continu)
  )
```

```{r niche-model-fit}
#| label: niche-univariate-fit

vars_all <- names(vars_env)

# Un modèle par couple espèce x variable (bivarié), pas un modèle par
# espèce avec toutes les variables en même temps : évite l'extrapolation
# vers des combinaisons de variables jamais observées dans les données.
fit_one <- function(sp, var) {
  df_sp <- df_niche %>%
    filter(complete.cases(across(c(all_of(sp), var, "Year")))) %>%
    mutate(succes = round(.data[[sp]] * n_essais),
           echecs = n_essais - succes,
           x = .data[[var]])

  mod_null <- glm(cbind(succes, echecs) ~ Year,             data = df_sp, family = binomial)
  mod_lin  <- glm(cbind(succes, echecs) ~ Year + x,          data = df_sp, family = binomial)
  mod_quad <- glm(cbind(succes, echecs) ~ Year + poly(x, 2), data = df_sp, family = binomial)

  aics      <- c(null = AIC(mod_null), linear = AIC(mod_lin), quadratic = AIC(mod_quad))
  best_form <- names(aics)[which.min(aics)]
  best_mod  <- list(null = mod_null, linear = mod_lin, quadratic = mod_quad)[[best_form]]

  list(species = sp, variable = var, df = df_sp,
       delta_aic = as.numeric(aics["null"] - min(aics)),   # gain d'AIC vs modèle nul = "impact"
       form = best_form, model = best_mod)
}

resultats_univaries <- list()
for (sp in especes_signif) {
  for (var in vars_all) {
    resultats_univaries[[paste(sp, var, sep = "__")]] <- fit_one(sp, var)
  }
}

tab_impact <- do.call(rbind, lapply(resultats_univaries, function(r) {
  data.frame(species = r$species, variable = r$variable, form = r$form, delta_aic = r$delta_aic)
})) %>% arrange(species, desc(delta_aic))

tab_impact
```

```{r fig-niche-effets}
#| label: fig-niche-univarie
#| fig-cap: "Niche réalisée (approche univariée) : recouvrement attendu par variable, moyenné sur les deux années. Variables et ordre choisis manuellement par espèce."

# Variables et ORDRE choisis manuellement, espèce par espèce
vars_althenia <- c("water_level", "ilr_fines_vs_sand", "dist_trait_cote_m", "duree_assec")
vars_ruppia   <- c("water_level", "ilr_fines_vs_sand", "Surface", "organic_matter")
vars_lampro   <- c("water_level", "salinity", "dist_trait_cote_m", "organic_matter")

vars_par_espece <- list(
  "Ruppia.maritima"           = vars_ruppia,
  "Althenia.filiformis"       = vars_althenia,
  "Lamprothamnium.papulosum"  = vars_lampro
)

compute_curve_uni <- function(sp, var) {
  r <- resultats_univaries[[paste(sp, var, sep = "__")]]
  x_seq  <- seq(min(r$df$x, na.rm = TRUE), max(r$df$x, na.rm = TRUE), length.out = 200)
  newdat <- expand.grid(x = x_seq, Year = levels(r$df$Year))
  newdat$fit <- predict(r$model, newdata = newdat, type = "response")
  newdat %>% group_by(x) %>% summarise(fit = mean(fit), .groups = "drop") %>%
    mutate(species = sp, variable = var)
}

# Diagnostic : pour chaque variable choisie, rappelle si elle avait été
# jugée "impactante" (delta_aic > 2) ou non par la sélection automatique -
# utile pour vérifier vos choix manuels avant publication
diag_choix <- do.call(rbind, lapply(names(vars_par_espece), function(sp) {
  tab_impact %>% filter(species == sp, variable %in% vars_par_espece[[sp]])
}))
cat("Variables choisies manuellement (rappel du delta AIC associé) :\n")
print(diag_choix)

build_species_niche_uni <- function(sp, couleur) {
  vars_sp <- vars_par_espece[[sp]]   # ordre EXACT défini manuellement ci-dessus

  df_raw <- do.call(rbind, lapply(vars_sp, function(v) {
    r <- resultats_univaries[[paste(sp, v, sep = "__")]]
    data.frame(x = r$df$x, cover_obs = r$df[[sp]], variable = v)
  })) %>% mutate(variable_label = factor(vars_env[variable], levels = unname(vars_env[vars_sp])))

  df_pred <- do.call(rbind, lapply(vars_sp, function(v) compute_curve_uni(sp, v))) %>%
    mutate(variable_label = factor(vars_env[variable], levels = unname(vars_env[vars_sp])))

  ggplot() +
    geom_jitter(data = df_raw, aes(x, cover_obs), height = 0.02, width = 0,
                colour = "grey70", alpha = 0.5, size = 1) +
    geom_line(data = df_pred, aes(x, fit), colour = couleur, linewidth = 1.3) +
    facet_wrap(~variable_label, nrow = 1, scales = "free_x") +
    labs(x = NULL, y = "Expected cover", title = gsub("\\.", " ", sp)) +
    ylim(0, 1) +
    theme_bw(base_size = 12) +
    theme(plot.title = element_text(face = "italic", size = 13, hjust = 0))
}

p_ruppia   <- build_species_niche_uni("Ruppia.maritima", "#0072B2")
p_althenia <- build_species_niche_uni("Althenia.filiformis", "#009E73")
p_lampro   <- build_species_niche_uni("Lamprothamnium.papulosum", "#E69F00")

p_niche_uni <- p_ruppia / p_althenia / p_lampro
p_niche_uni

#ggsave("niche_realisee_univariee.svg", plot = p_niche_uni, width = 14, height = 9, units = "in")
```

### b-bis) GAMM + selection avec "shrinkage" – ce qu'il y adéjà dans le papier (graph modifié)

```{r gam-check-response}
#| label: gam-verif-reponse

# Vérifie, pour chaque espèce cible, la présence de vraies bornes à 0 ET à 1
# -> justifie le choix d'un GAM ordinal plutôt que binomial ou bêta brute
for (sp in especes_signif) {
  vals <- df_merged_final[[sp]]
  cat(sp, ": n niveaux =", length(unique(na.omit(vals))), "| n = 0 :", sum(vals == 0, na.rm = TRUE), "| n = 1 :", sum(vals == 1, na.rm = TRUE), "| n dans ]0,1[ :", sum(vals > 0 & vals < 1, na.rm = TRUE), "\n")
}
```

```{r gam-model}
#| label: gam-modele

vars_env <- c(
  salinity = "Salinity", organic_matter = "Organic matter",
  ilr_fines_vs_sand = "Fines/Sand ratio", ilr_clay_vs_silt = "Clay/Silt ratio",
  water_level = "Water level (cm)", Surface = "Surface (m²)",
  dist_trait_cote_m = "Distance to coastline (m)", mise_en_eau_num = "Reflooding date (j)",
  duree_assec = "Dry period duration (j)"
)

df_gam <- df_merged_final %>% mutate(Site = factor(Site))

# Convertit un recouvrement continu (grille de pas ~0.05) en catégorie ordonnée
# entière 1..R, compressée aux seuls niveaux réellement observés pour l'espèce
# donnée. 
to_ordinal <- function(x, step = 0.05) {
  snapped <- round(x / step) * step
  lv <- sort(unique(snapped))
  list(cat = match(snapped, lv), levels = lv, R = length(lv))
}

modeles <- list()
niveaux <- list()  # correspondance catégorie -> valeur de recouvrement, par espèce

for (sp in especes_signif) {
  df_sp <- df_gam[complete.cases(df_gam[, c(sp, names(vars_env), "Site")]), ]

  ord <- to_ordinal(df_sp[[sp]])
  df_sp$cover_cat <- ord$cat
  niveaux[[sp]] <- ord$levels

  formule <- as.formula(paste0("cover_cat ~ ",
                                paste0("s(", names(vars_env), ", k = 5)", collapse = " + "),
                                " + s(Site, bs = 're')"))
  mod <- gam(formule, data = df_sp, family = ocat(R = ord$R), method = "REML", select = TRUE)
  modeles[[sp]] <- mod

  cat("\n===", sp, "( R =", ord$R, "catégories ) ===\n")
  print(summary(mod)$s.table)

  cat("\n-- gam.check --\n")
# Les 4 graphiques de gam.check() regroupés en une seule figure 2x2 par espèce
par(mfrow = c(2, 2), oma = c(0, 0, 2, 0))
gam.check(mod)
mtext(sp, side = 3, line = 0.5, outer = TRUE, font = 2, cex = 1.1)
par(mfrow = c(1, 1), oma = c(0, 0, 0, 0))
}

summary(modeles[["Althenia.filiformis"]])$dev.expl
summary(modeles[["Ruppia.maritima"]])$dev.expl
summary(modeles[["Lamprothamnium.papulosum"]])$dev.expl
```

```{r gam-plots}
#| label: fig-gam-effets
#| fig-cap: "Recouvrement attendu par espèce (niche), effets partiels des GAM ordinaux"

# Calcule les prédictions pour une combinaison espèce x variable, sur une
# plage d'axe x COMMUNE à toutes les espèces pour cette variable (basée sur
# l'ensemble des lagunes disponibles, pas seulement celles complètes pour
# l'espèce en question) -- indispensable pour que les 3 courbes soient
# directement superposables sur le même axe dans chaque facette
compute_partiel <- function(sp, var, x_seq) {
  mod   <- modeles[[sp]]
  lv    <- niveaux[[sp]]  # valeurs de recouvrement correspondant à chaque catégorie
  df_sp <- df_gam[complete.cases(df_gam[, c(sp, names(vars_env), "Site")]), ]

  newdat <- as.data.frame(lapply(names(vars_env), function(v) {
    if (v == var) x_seq else rep(median(df_sp[[v]], na.rm = TRUE), length(x_seq))
  }))
  names(newdat) <- names(vars_env)
  newdat$Site <- df_sp$Site[1]

  # predict.gam() avec family = ocat() renvoie une matrice n x R de
  # probabilités prédites par catégorie -> le recouvrement ATTENDU est la
  # moyenne pondérée par ces probabilités, ramenée sur l'échelle 0-1 d'origine
  probs <- predict(mod, newdata = newdat, type = "response", exclude = "s(Site)")
  expected_cover <- as.vector(probs %*% lv)

  data.frame(x = x_seq, fit = expected_cover, variable = var, espece = sp)
}

pred_all <- do.call(rbind, lapply(names(vars_env), function(var) {
  x_seq <- seq(min(df_gam[[var]], na.rm = TRUE), max(df_gam[[var]], na.rm = TRUE), length.out = 200)
  do.call(rbind, lapply(especes_signif, compute_partiel, var = var, x_seq = x_seq))
}))
pred_all$variable_label <- factor(vars_env[pred_all$variable], levels = unname(vars_env))

ggplot(pred_all, aes(x, fit, color = espece, linetype = espece)) +
  geom_line(linewidth = 1) +
  facet_wrap(~variable_label, scales = "free_x", ncol = 3) +
  # Palette Okabe-Ito : distinguable en cas de daltonisme (deutéranopie/protanopie)
  scale_color_manual(values = c("#009E73", "#E69F00",  "#0072B2")) +
  scale_linetype_manual(values = c("solid", "dashed", "dotted")) +
  labs(x = NULL, y = "Expected cover", color = "Espèce", linetype = "Espèce") +
  ylim(0, 1) +
  theme_bw(base_size = 10) +
  theme(legend.position = "bottom")

#ggsave("GAMM_colorblind.svg", plot = j , width = 7, height = 5,units = "in")
```
